臺灣高等法院刑事判決　　　　　　95年度上重更(二)字第19號
上　訴　人
即　被　告　丙○○
選任辯護人　林宇文律師
　　　　　　張漢榮律師
上　訴　人
即　被　告　甲○○
選任辯護人　張寧洲律師
上　訴　人
即　被　告　乙○○
　　　　　　　　　　（另案於臺灣臺北監獄臺北分監執行中）
選任辯護人　陳麗真律師
上列上訴人等因殺人等案件，不服臺灣基隆地方法院92年度重訴
字第6號，中華民國93年6月18日第一審判決（起訴案號：臺灣基
隆地方法院檢察署91年度偵字第4712號、92年度偵字第254號）
，提起上訴，判決後經最高法院第二次發回更審，本院判決如下
：
    主  文
原判決關於乙○○、丙○○、甲○○殺人部分均撤銷。
乙○○共同殺人，處無期徒刑，褫奪公權終身。
丙○○共同殺人，處有期徒刑拾肆年。
甲○○共同殺人，累犯，處有期徒刑拾伍年。
    事  實
一、乙○○（綽號「小周」、「小胖」）前因殺人罪，經本院於
    民國84年10月18日判處有期徒刑10年確定，於88年8月19日
    ，因縮短刑期先行假釋出獄，案發時在假釋期間（並非累犯
    ，餘刑4年8月業經撤銷，在執行中）。甲○○前因違反毒品
    危害防制條例，經原審法院判處有期徒刑6月確定，於91年1
    月18日執行完畢。
二、於91年間，乙○○因受曾文賢委託以新台幣（下同）25萬元
    代價為其處理糾紛，經友人黃季榮之協調保證，曾文賢於91
    年9月26日，簽發本票6張交付乙○○，前5張面額均為4萬2
    千元，最後一張面額為4萬元，約定自91年10月起，每月20
    日，各兌現1張，支付4萬2千元，至92年3月20日，付清餘款
    4 萬元。惟曾文賢在前2期即91年10月20日、11月20日，均
    未依約履行，並避不見面。乙○○再以7萬元代價，委託黃
    榮季代為催討，並請友人鄭融瑜代尋曾文賢行蹤；黃榮季亦
    請友人丙○○打探曾文賢去處，以催討債務。91年12月10日
    凌晨5時許，丙○○、鄭融瑜與友人許維哲，在基隆市○○
    路附近，發現曾文賢行經該處，即將曾文賢攔下，並通知黃
    榮季、乙○○。黃榮季表示由乙○○處理，乙○○則表示將
    親自前來，並通知其員工甲○○、戊○○同往。嗣乙○○、
    丙○○、許維哲、甲○○4人於同日上午5時45分許，將曾文
    賢強押上乙○○之自用小客車剝奪其行動自由，載往台北縣
    瑞芳鎮○○路375之1號乙○○經營之「美綺卡拉ＯＫ」店；
    戊○○因遲到，經通知自行搭計程車前往該卡拉ＯＫ店會合
    ，共同對曾文賢私行拘禁。其間乙○○等人將曾文賢拘禁於
    該店內之包廂房間內，乙○○對曾文賢催討該筆債務，並指
    示丙○○、許維哲、戊○○、甲○○分持煙灰缸、空酒瓶、
    木棍、菜刀等器物，毆打或劃割曾文賢成傷，以進行催討債
    務。嗣曾文賢趁丙○○等人不注意時，打開鐵捲門企圖逃離
    ，惟為丙○○、戊○○、甲○○等人發現、阻止、逮住，接
    續毆打並將鐵捲門及鐵門關上，予以拘禁（被告乙○○、丙○○、甲○○及前審共同被告鄭融瑜、戊○○、許維哲等人
    就以上妨害自由事實部分，及被告乙○○、丙○○、甲○○
    及前審共同被告許維哲、戊○○、甲○○等人就以上傷害事
    實部分，已經判決確定）。
三、乙○○見曾文賢已經受傷，惟不甘曾文賢未依約付款，於同
    日（91年12月10日）上午6時12分，命曾文賢以乙○○所持
    有之0000000000號行動電話撥打回家（000000000號），由
    曾文賢父親丁○○接聽，曾文賢告知其父：「我出事情，需
    要現金，．．．現在被人押著，看看多少現金就湊多少現金
    」，丁○○答稱：「目前沒有」，乙○○旋將電話切斷。乙○○等待至近上午7時左右，因曾文賢之家人並無連絡送錢
    ，認曾文賢之家人無籌款贖人之意，又見曾文賢已全身受傷
    累累，擔心曾文賢出去後會加以報復或若報警，其假釋將遭
    撤銷，遂起殺機，提議殺人滅口。丙○○、甲○○、戊○○
    （戊○○殺人部分已經本院判決確定）三人因已參與傷害曾
    文賢，自知難以脫身，只得同意；另許維哲雖亦在場惟因在
    睡覺，並未同意參與（許維哲被訴殺人罪部分，已經本院判
    決無罪，經最高法院駁回檢察官上訴而確定）。乙○○、丙○○、甲○○、戊○○等四人共同基於殺人之犯意聯絡，乙○○即命丙○○、甲○○、戊○○等人將曾文賢自包廂帶至
    店內大廳，並將大廳之音響聲調大，再因曾文賢身材高大，
    為便於殺害，遂持疑似安眠藥物數顆交付丙○○泡在飲料中
    ，由戊○○持交予曾文賢飲用，曾文賢於飲用後約數分鐘即
    漸漸陷入昏迷。乙○○繼而指示丙○○、戊○○、甲○○以
    電纜線將曾文賢勒斃，乙○○則走至店外察看把風。此時，
    丙○○、戊○○、甲○○三人即先後接力持店內之電纜線一
    條（未扣案）繞住曾文賢頸部並強拉，企圖勒斃曾文賢，惟
    因曾文賢反抗而未得逞。乙○○雖在門外把風，仍不時進出
    或自門縫中向內觀看及詢問：「人死了沒？」，並催促渠三
    人動作快點，其見曾文賢仍未遭勒斃，復命戊○○、甲○○
    、丙○○等人自廚房以大臉盆盛水再強壓頭部方式，共同壓
    制曾文賢身體，企圖以此方式將曾文賢溺斃，乙○○並仍在
    外繼續把風並指揮。惟曾文賢仍未死亡僅暫時昏厥，而乙○○、丙○○、甲○○、戊○○等人均以為曾文賢已經溺死；
    此時，約上午7時10分，適乙○○之未婚妻來電要乙○○買
    早餐回家吃，乙○○為免家人生疑即決定先回瑞芳住處一趟
    ，並交待丙○○、甲○○、戊○○等人不可離去，待其回來
    後再處理。而於乙○○甫離去，曾文賢尚躺放於大廳地板、
    頭部仍置放於臉盆內之際，住在「美綺卡拉ＯＫ」對面之房
    東林美吟因覺該店內音響聲過大而開窗察看，適見一穿藍色
    衣服男子（即曾文賢）側伏在大廳地上，乃驚呼：「怎麼會
    這樣？」，而為丙○○發覺，丙○○立即告知甲○○，甲○○乃走至窗邊大聲喝斥林美吟稱：「老媽！你幹什麼？」，
    隨即鎖上窗戶，戊○○並即將曾文賢頭部自水中拉出。甲○○立即於7時11分50秒打電話告知乙○○關於林美吟有開窗
    看到一事，乙○○即決定先折返回卡拉ＯＫ店處理，經與甲○○商議後，約於7時30分左右二人即一起去找林美吟，由
    乙○○向林美吟佯稱：剛才看到之人係喝酒之小偷，抓到後
    教訓一頓，準備送去醫院，小偷有答應賠償1萬元，其中4千
    元願意交付林美吟，請林美吟切勿張揚此事等語，林美吟聞
    言亦表示同意。此時，乙○○思及曾文賢被害一事已遭林美
    吟開窗看到，恐節外生枝，為掩飾其罪行，乃決意須將「屍
    體」處理掉（但其時曾文賢並未死亡）。惟乙○○因須先返
    回瑞芳住處為其妻買早點，其於上午約7時45分離去前指示
    甲○○包裝曾文賢屍體，待其回來後再棄屍。
四、乙○○離去後，甲○○、丙○○、戊○○發現曾文賢竟仍有
    氣息並未死亡，且曾文賢復起身意圖反抗，渠三人見曾文賢
    傷重至此仍未斷氣，且身形高大非容易取其性命，甲○○、
    丙○○、戊○○三人於情況緊急下，未及與乙○○聯絡，即
    基於原先與乙○○殺人之合意，為達立即置曾文賢於死地之
    目的，由戊○○進入廚房持刀身長約20公分之水果刀一把（
    未扣案），甲○○、丙○○並在旁協助壓制，由戊○○持刀
    朝曾文賢之前頸部位砍殺二刀，使曾文賢受有頸部穿刺傷，
    且大量出血致出血性休克而氣絕身亡。此時約為上午8時許
    ，甲○○於確認曾文賢已經死亡後，乃在8時3分35秒打電話
    告知乙○○此事，乙○○思及曾文賢係在其店內遭砍殺身亡
    ，為湮滅殺人罪證，即在電話中指示甲○○快點將屍體包裹
    ，等其回來棄屍，甲○○、戊○○二人即與乙○○基於共同
    遺棄屍體之犯意聯絡，由甲○○取出店內涼被1條先包裹曾
    文賢之屍體，再以店內之黑色塑膠垃圾袋2個自外包裝妥當
    。約上午8時35分，乙○○返回「美綺卡拉ＯＫ」，由甲○○、乙○○合力將曾文賢屍體抬上乙○○所有車牌號碼QU-2
    155號自用小客車之後行李箱內，共同外出準備進行棄屍，
    其餘之戊○○、許維哲、丙○○則留下清理現場（許維哲涉
    嫌湮滅證據部分未據起訴）。乙○○則駕駛其小客車沿路尋
    找棄屍地點，先於基隆市市內行駛後，再轉往濱海公路福隆
    方向前進，在水湳洞右轉至金瓜石時，左轉往雙溪方向行駛
    ，約於上午9時15分左右，到達102縣道21.8公里處時，見路
    邊護欄有一缺口，四下無人，乃停車，與甲○○共同將屍體
    抬出，除去涼被、塑膠袋及曾文賢之行動電話等物，將屍體
    往山谷丟棄，涼被、塑膠袋、行動電話等物，則於回程沿路
    丟棄於山谷、垃圾桶或基隆河而滅失。在乙○○、甲○○二
    人棄屍往返途中，曾文賢之弟曾均安（原名為曾誌男）於9
    時13分至9時41分間曾數次撥打乙○○行動電話，詢問曾文
    賢下落，乙○○均應付稱曾文賢已經放走云云，又為免曾均
    安前往「美綺卡拉ＯＫ」，即與曾均安相約於當日上午10許
    至台北縣瑞芳鎮瑞芳火車站前見面再談。乙○○、甲○○棄
    屍後，立折返卡拉ＯＫ店時，丙○○、許維哲、戊○○亦擦
    拭血跡清理完畢（許維哲湮滅證據部分，亦未據起訴）。乙○○再指示甲○○、戊○○，將血衣、血鞋、抹布、電纜線
    、水果刀等物包裝後，連同2支木棍均送上車，由乙○○開
    車外出丟棄，再前往瑞芳火車站，與曾文賢父母丁○○、己○○夫妻及曾文賢弟曾均安、女友田宇婕會面。惟因乙○○
    佯稱其已將曾文賢放走，雙方相談未久，即不歡而散。
五、惟因曾文賢均未回家，其父丁○○於91年12月11日上午報警
    ，警方即著手調查，乙○○、丙○○、許維哲等人亦先後到
    案，惟乙○○等人僅承認對曾文賢所犯之傷害及妨害自由犯
    行，否認有殺害曾文賢，案情一度膠著。但因曾文賢仍下落
    不明，警方持續對乙○○等人調查，於92年1月7日，丙○○
    至內政部刑事警察局接受測謊時，始向警方供稱曾文賢已於
    91年12月10日遭乙○○指示員工戊○○、甲○○共同殺害並
    棄屍。警方即於1月7日晚間7時許，至上址「美琦卡拉０Ｋ
    」店，逕行拘提戊○○、甲○○二人到案調查。由甲○○向
    警方供出棄屍地點，警方於92年1月12日始在上述棄屍地點
    ，尋獲曾文賢之部分骨骸（全身白骨化，撿獲骨骼數目約為
    四分之一，因軟骨部分已因動物咬囓而逸失），及被殺害時
    所著之藍色高領套頭毛衣1件、短袖Ｔ恤1件、半高領上衣1
    件、內褲1件及牛仔外褲1件；並於92年1月10日在「美琦卡
    拉０Ｋ」店內扣得乙○○所有之水盆2個，及在店內一號包
    廂內之天花板、皮椅、牆壁及大廳電視機下緣、大廳鐵窗、
    大廳天花板等處，分別採集到曾文賢之血跡反應。而尋獲之
    上開骨骸經內政部刑事警察局鑑定結果，推估死者之身高為
    179. 45公分，ＤＮＡ檢測結果，確認死者為丁○○、己○○夫妻之親生子曾文賢。
六、案經丁○○、己○○訴由基隆市警察局移送台灣基隆地方法
　　院檢察署檢察官偵查起訴。
    理  由
壹、程序問題
一、證人部分：
　　本案係於92年5月7日繫屬於原審，依刑事訴訟法施行法第7
  　條之3規定，本案係於92年1月14日修正通過刑事訴訟法施行
    （即92年9月1日）前繫屬之案件，於施行前已依法定程序進
    行之訴訟程序，其效力不受影響。是本案證人林美吟於92年
    1月11日警詢、92年3月28日偵查（有具結）；證人曾均安91
    年12月11日警詢、92年1月30日偵查（有具結）；所為陳述
    ，均係依修正前刑事訴訟法所調查之證據，效力自不受刑事
    訴訟法修正而影響，且此部分證據本院查並無其他違法情事
    ，認為依修正施行前之刑事訴訟法均有證據能力（最高法院
    94年台上字第7362號裁判要旨參照）。且證人林美吟、曾均
    安於原審審理時均以證人身分到庭，就本案事實經過情形作
    證，有依法具結，原審並依修正前刑事訴訟法規定行交互詰
    問程序，已予被告乙○○、丙○○、甲○○詰問證人林美吟
    、曾均安之權利，有是日審判筆錄可按；就上述於舊法時所
    調查之證據，本院自得採為本案被告三人論罪依據。至證人
    林美吟及丁○○於92年6月16日原審、證人曾均安、劉文浦
    及劉子健於92年6月23日原審時、證人蔡調坤及王豪霆於92
    年8 月18日原審時、證人曾世華及周明琨於92年8月25日原
    審時所為證言，雖均係依修正前刑事訴訟法所調查之證據，
    惟均依法具結，且原審均依當時刑事訴訟法規定對證人行交
    互詰問程序，已予被告乙○○、丙○○、甲○○詰問證人之
    權利，依修正後之刑事訴訟法規定，自亦均有證據能力，且
    被告於本院審理時亦均未再聲請就上開證人為調查，本院自
    得採為被告論罪之依據。
二、被告之刑求抗辯部分：
  (一)被告丙○○部分：
    關於被告丙○○於偵查中92年1月16日下午經檢察官同意借
    提至基隆市警察局刑警隊第三組製作警詢筆錄（見92年他字
    第29號卷第7-13頁），被告丙○○於原審及本院審理時辯稱
    ：於借訊當天，在警車上，因警察曾世華要我說出有盆子、
    繩子之事，我加以拒絕，警察打我後腦、腹部、背部和臉部
    ，致我右額頭受傷；警察是在我右邊，以左手撞擊我右手，
    致我右手上之手銬撞擊右額頭而受傷云云；及被告甲○○於
    原審亦附和稱：有見到被告丙○○額頭受傷（原審卷三第93
    頁）云云。及原審審理時二度勘驗被告丙○○92年1月16日
    至本案現場之模擬錄影帶結果，被告丙○○之「右邊額頭有
    類似瘀傷紅紅傷痕一塊」，且該右邊額頭有紅色痕跡，至現
    場模擬快結束時，其額頭仍有一塊紅色痕跡等情，有原審勘
    驗筆錄二份可稽（見原審卷二第52頁92年7月21日勘驗筆錄
    、原審卷三第156頁92年1月16日勘驗筆錄），並有電腦列印
    彩色畫面8張在卷（見原審卷三第210頁）。惟查：(1)、證人
    即時任基隆市警察局刑警隊第三組巡官之曾世華對於92年1
    月16日帶同被告丙○○前往現場摸擬之過程，於原審時證稱
    ：當時係偵查員周明琨開車，我坐右前座，偵查員鄭式華坐
    在右後座，共同押解被告丙○○至深澳坑派出所等候，迨被
    告乙○○模擬完畢後，我們接獲指示，才帶被告丙○○至現
    場模擬，．．．被告丙○○在派出所等候時，有在派出所睡
    覺，額頭紅紅部分，應為在深澳坑派出所戴手銬趴睡所造成
    等語（同卷第119-120頁、125頁92年8月25日訊問筆錄）。
    及證人即時任基隆市警察局刑警隊第三組偵查員之周明琨亦
    於原審證稱：額頭紅紅應係被告丙○○在派出所趴著所造成
    等語（見同卷第131頁同日訊問筆錄）。而被告丙○○當時
    已因本案在羈押中，其借提外出至現場摸擬，為戒護安全須
    戴著手銬，則證人警員所稱被告丙○○係因於等候時自己將
    頭壓放於手銬上休憩，始造成其額頭有紅色疑似受傷痕跡一
    節，即非無稽。再被告丙○○於當日偵訊完後傍晚解還回台
    灣基隆看守所時，該所之「借提還押內外傷記錄表」亦並無
    記載被告丙○○身體有受傷，有該該所92年8月29日基所戒
    字第090003287號函，檢送之該「借提還押內外傷記錄表」
    可稽（見原審卷三第151頁）。益證被告丙○○於現場摸擬
    時所出現額頭紅色痕跡可能即係一時受手銬外力所壓迫而出
    現之臨時徵狀，並非受傷。(2)、又被告丙○○於是日摸擬現
    場、警詢完畢後，當日下午5時30分許再回到基隆地檢署，
    其向檢察官陳稱：對借訊內容沒有意見，警詢筆錄都有看過
    等語（見同上偵卷第20頁背面、21頁正面），則被告丙○○
    於嗣後審理時所辯稱：92年1月16日有遭警刑求，頭上紅紅
    就是傷痕一節，本院自難遽以採信。復參酌於92年1月16日
    以後，檢察官於92年1月30日、92年3月14日、92年3月28日
    亦再開庭訊問被告丙○○，其亦再為與92年1月16日警詢時
    所為相近內容之陳述（見91年度偵字第4712號偵卷第226頁
    背面-227頁正面、第247頁），且未向檢察官陳稱92年1月16
    日有遭刑求。直至起訴後，於原審92年5月7日、5月19日、6
    月2日、6月9日、6月16日、6月23日、6月30日、7月7日、7
    月14日等多次開庭，亦未抗辯92年1月16日有遭刑求，直至
    原審92年7月21日調查庭原審勘驗現場摸擬錄影帶時，始辯
    稱當日警察有打伊云云，本院自難採信。雖實務上非無承辦
    員警為求功心切而有對被告施強暴脅迫之不法取供情事發生
    ，然92年1月16日要進行現場摸擬並當場錄影，承辦警員若
    要刑求逼供，焉有愚笨至於被告將到達現場前毆打其臉部受
    傷再錄影為證之理？被告丙○○所辯92年1月16日在車上有
    被警員毆打一節，顯不足採。綜上所述，被告丙○○於92
    年1月16日現場摸擬時額頭部位所現之紅色痕跡並非受警員
    毆打或施強暴而來，且查無其他證據足證其於92年1月16日
    警詢時陳述有受何強暴、脅迫之不法情事，該警詢筆錄自有
    證據能力。(3)、至被告丙○○於92年1月7日下午4時30分、
    10時之警詢筆錄，乃係其至刑事警察局測謊後所製作（即第
    一次、第二次警詢），至92年1月8日下午1時55分始再製作
    第三次警詢筆錄。其中第二次警詢，被告丙○○係指認甲○○、戊○○有毆打曾文賢及包裹曾文賢屍體而已（見偵字第
    4712號卷第147-148頁），第三次警詢僅陳稱：現場是由其
    與許維哲、戊○○清理，曾文賢頭部、手背有受傷而已（見
    同上偵卷第198頁），內容均不多，且未涉及被告乙○○，
    自不可能有所謂遭警方刑求要咬乙○○情事，且查無其他證
    據足資證該第二次、第三次筆錄有何不法取證情事，該二次
    警詢筆錄自有證據能力。(4)、至被告丙○○於92年1月7日下
    午4時30分所製作之第一次警詢筆錄（見同上偵卷第141-145
    頁），本院檢視其內容均與翌日即92年1月8日其於偵查中向
    檢察官及原審法官為羈押訊問時所陳述內容大致相符，其若
    係遭刑求為不實陳述，自可於此時向檢察官及原審法官為真
    實過程之陳述，焉有二度再為相同內容陳述之理？且原審向
    台灣基隆看守所函查，被告丙○○於92年1月8日入所時亦無
    任何有關受傷之記載（見原審卷二第17頁），其徒稱遭刑求
    才指認乙○○一節，本院自難憑採。且查無其他證據足資證
    上開第一次警詢筆錄有何不法取證情事，該份警詢筆錄自有
    證據能力，得為本案證據。
  (二)被告甲○○部分：
    被告甲○○於偵查中分別於92年1月8日、92年1月9日（自看
    守所提出借訊並找屍體，未找到）、92年1月10日（自看守
    所提出借訊並找屍體，未找到）、92年1月16日（自看守所
    提出借訊並至現場摸擬）製作四次警詢筆錄，其於原審審理
    時，先辯稱：92年1月8日刑警隊第三組組長劉文浦要其和戊○○研究如何將事情推給被告乙○○，組長要將我轉為污點
    證人，代向檢察官求情，後又被組長刑求，才配合的（見原
    審卷一第101頁、第137頁、第227頁、第236頁），92年1月
    10 日遭偵查員周學賢毆打，才依其要求，配合供述繩子、
    臉盆之事（原審卷一第236頁、卷三第79、95、96頁），該
    二次警詢筆錄均不實在云云。於本院前審時，再抗辯稱：92
    年1 月8日、1月10日二次警訊、及1月9日去山上找屍體、1
    月16 日去現場模擬，遭警察即偵查員周學賢毆打，恐嚇，
    警察稱不可袒護乙○○，因為警察是打肚子、胸部，所以都
    沒有傷，警察還說在檢方不照著警訊講，要借提云云（見本
    院上訴審卷二第86頁）。及共同被告乙○○於原審亦附和被
    告甲○○供稱：我有看見劉文浦組長、周學賢偵查員在山區
    找屍體時，打被告甲○○之肚子云云（原審卷三第59頁）；
    共同被告丙○○、許維哲亦附和稱：我親見劉文浦組長對被
    告甲○○刑求云云（原審卷一第226頁）；已確定之被告戊○○亦附和稱：我有「聽見」被告甲○○被打之聲音，劉文
    浦組長之聲音也很大，感覺上，被告甲○○是被刑求云云（
    原審卷二第37頁）。惟查：(1)、被告甲○○雖辯稱：其每次
    警詢都被警方施強暴、脅迫、刑求云云，惟其又稱都沒有傷
    ，本院自難遽信。而共同被告乙○○、戊○○與被告甲○○
    共犯本件殺人罪，渠等為達共同脫罪目的，而故意附和被告
    甲○○，非無可能，本院自亦難憑信，應再調查其他證據詳
    為審酌始能判斷。(2)、被告甲○○指稱對不法施強暴脅迫之
    警員為劉文浦、周學賢、劉子健等人，惟證人即組長劉文浦
    於92 年6月23日原審時證稱：送乙○○他們至刑事局測謊時
    才供出甲○○，92年1月8日拘提甲○○回來做筆錄，但筆錄
    不是我做的，我有與甲○○接觸，但他一直否認，一直到許
    維哲、丙○○回來指認他時，他才承認他有殺人並有至愛四
    路去押走曾文賢，殺掉他，他均有坦承，．．．甲○○第二
    次做筆錄就已經將實情說明，在第一次有一些迴避，袒護乙○○比較多，．．．他第一次移送檢察官偵訊時，他認為乙○○將事情推給他，他要坦承將實情說明，所以比第一次筆
    錄更清楚，．．．他在警察局接受詢問時有說有笑，十分坦
    然，．．．我有對甲○○說這個案件是乙○○與他人的糾紛
    ，我告知他要將乙○○教唆的部分坦承說明，法官會量刑上
    會斟酌，．．．只是跟涉嫌人說要他坦承，並沒有違反規定
    ，．．．沒有跟他說去跟戊○○研究一下，如何案件推給乙○○，也沒打他，也沒有叫甲○○去當污點證人等語（原審
    卷一第221-223頁、第225-227頁）。證人即偵查員周學賢於
    同日原審時亦證稱：沒有製作甲○○的筆錄，沒有對甲○○
    刑求，筆錄均為被告所承認之事實等語（原審卷一第229 頁
    、第234頁）；證人即偵查員劉子健於原審證稱：並未對被
    告甲○○刑求等語（原審卷一第239頁）。雖被告甲○○於
    本院審理時又稱：警察本來就不會承認打人云云，惟原審再
    勘驗被告乙○○、丙○○、許維哲、戊○○（後二人均在第
    一捲）及甲○○（在第二捲）之「現場模擬錄影帶」及被告
    戊○○、甲○○之警詢錄音帶（原審卷二第24頁、第36頁、
    第52頁），除前述被告丙○○部分外，並無特別異樣；僅有
    其中勘驗被告戊○○92年1月10日警詢之錄影帶，有警察詢
    問是不是如此，被告回答是或不是之情形比較多，被告回答
    具體內容者比較少等類似情形而已（原審卷二第26頁、第36
    頁）；亦未見被告甲○○有何遭受刑求或其他不法取供情事
    。則證人劉文浦、周學賢、劉子健於原審時所證未對被告甲○○施強暴脅迫，證人劉文浦所述僅係要被告將事實說出，
    若有做就承認，並未對之稱事情都推給乙○○及做污點證人
    等節，雖均本案承辦警員係以證人身分為對自己有利之陳述
    ，惟非完全不可採信。(3)、再被告甲○○於92年1月8日第一
    次警詢、偵查檢察官訊問時均指稱曾文賢係遭戊○○以溺斃
    方式殺害，乙○○有出去回來才看到曾文賢死掉云云（見91
    偵字4712號偵卷第170頁以下、92他字254號卷第22頁以下）
    ，並無其所辯稱：受組長脅迫將本案責任推給乙○○之情事
    。再92年1月9日係警方經檢察官同意帶同被告甲○○外出尋
    找屍體，惟未尋獲，並製作警詢筆錄一份（92他字第17 號
    卷第12-14頁）；惟本院檢視其內容，該日警詢筆錄之內容
    均係有關棄屍地點問題，並未提及被告乙○○是否涉及本案
    殺人罪，且被告甲○○於警詢完畢後回地檢署，亦向檢察官
    陳稱：警詢均實在，未刑求等語（見同上偵卷第5頁背面）
    ，被告甲○○所辯：去找屍體時，警察有打伊並稱不可袒護
    乙○○云云，顯與事實不符。(4)、因92年1月9日借訊未尋獲
    屍體，於92年1月10日警方再經檢察官同意借訊被告甲○○
    及共同被告戊○○，二人於是日警詢時均大致供稱：當日如
    何與其餘共同被告毆打曾文賢，及乙○○見曾文賢傷重便提
    議殺人，乙○○並拿黑色電線一條給甲○○，指示勒死曾文
    賢，但曾文賢仍未死去，乙○○又叫戊○○用臉盆端一盆水
    淹死曾文賢，曾文賢就死了，林美吟有看到，乙○○就和甲○○一起去找林美吟，說那個人是小偷，會分錢給林美吟，
    叫林美吟不要講出去，乙○○還問林美吟要去那裡，林美吟
    說她要去瑞芳買東西，乙○○回來後就說怕林美吟去報警，
    要趕快把屍體處理掉，於是甲○○、戊○○就把屍體包起來
    ，由甲○○和乙○○去出棄屍等語（見92他字第22號卷第2-
    14頁）。渠等所述關於電線、臉盆及房東林美吟有看到等各
    情節，經對照證人林美吟之證詞，其確有開窗看到曾文賢躺
    放在「美綺卡拉０Ｋ」地板，並有看到臉盆，足認被告甲○○此部分陳述確與事實相符（詳如後述），益證若非被告甲○○自己供述，警方焉有可能捏造編排如此情節？其所辯乃
    係配合警方而陳述，自不足採。再被告甲○○、丙○○及共
    同被告戊○○於92年1月10日以後，於歷次檢察官訊問時亦
    均再多次供稱相類情節（詳如後述），焉有可能每次均受警
    方強逼所致。又被告甲○○、丙○○於92年1月10日固指稱
    乙○○提議殺人，惟並未迴避自己亦有共同犯案，若真如被
    告甲○○、丙○○、乙○○於本院審理時所辯：曾文賢係戊○○一人獨自持刀殺害云云（詳如後述），則被告甲○○、
    丙○○據實陳述即可，且當時戊○○已到案且坦承涉案，警
    方亦無再強逼被告甲○○、丙○○須承認涉案且須指認乙○○之必要。(5)、又共同被告戊○○於本院審理時雖以證人身
    分證稱：有遭警方刑求，在高院我有講過一次云云（見本院
    卷二第26頁背面），及於本院94年2月23日上訴審時曾稱：
    警察打甲○○給我看，說我不配合的話要打我，我有被打一
    、二拳，但沒有傷云云（本院上訴卷二第86頁）。惟共同被
    告戊○○於原審時均未陳稱其有遭刑求，於93年11月15日本
    院上訴審庭訊時，法官問：「你是否有被刑求？」，其稱：
    「我從來沒有講過我被刑求」（見本院上訴審卷一第352頁
    ），則其於94年2月23日上訴審及本院審理時所稱有遭刑求
    一節，是否真實，即屬可疑。復參酌戊○○於本院更一審94
    年11月9日時所陳稱：「我剛開始有承認人是我殺死的，我
    想一個人頂罪，但是警方辦案技巧很高，所以才把事情講出
    來，是大家共同做的，有用電線勒脖子及把被害人的臉壓在
    臉盆裡，但被害人有反抗，沒有溺死，警察跟我講，要我配
    合，讓我作污點證人，我不做刑求抗辯等語（見更一審卷第
    177頁），則共同被告戊○○於上訴審及本院審理時泛稱有
    被警察刑求一節，自不足採。是共同被告戊○○於92年1月
    10日與被告甲○○同被警方借訊，戊○○既已供出部分作案
    情節且指認乙○○，警方焉有再強逼被告甲○○承認或指認
    其餘共犯之必要。綜上，被告甲○○辯稱：92年1月10日出
    去找屍體，警方有刑求，叫伊要講乙○○云云，顯不足採。
    (6)、至92年1月16日警方又再經檢察官同意借訊被告甲○○
    、丙○○至現場摸擬作案情節並製作警詢筆錄一份（92他字
    第29號偵卷第15-17頁）；惟經本院檢視該日警詢筆錄之內
    容，多與棄屍地點有關，並未涉及當日殺人情節，亦提及被
    告乙○○是否涉及本案殺人罪；且被告甲○○於警詢完畢後
    回地檢署，亦向檢察官陳稱：對警詢筆錄內容沒有意見，我
    有將案情向警方坦白、供述，以前是乙○○叫我不要說，但
    經刑事組人員開導及看到家人很傷心，事情放在心內很難過
    ，所以坦承等語（見同上偵卷第19頁背面）。是被告甲○○
    所辯：去摸擬現場時，警察有打伊並稱不可袒護乙○○云云
    ，顯與事實不符。且衡情被告甲○○若於上述四次警詢時真
    有遭警方刑求，亦無於92年1月16日猶特別向檢察官陳稱是
    受警方辦案人員開導始願坦白犯行等語之必要。(7)、綜上所
    述，被告甲○○於上開四次警詢時所製作筆錄，並無受警方
    施強暴脅迫，且查警方無其他不法取供情事，被告甲○○所
    辯警詢都受刑求云云，不足採信。
三、共同被告陳述部分：
    本案係於92年5月7日繫屬於原審，依刑事訴訟法施行法第7
  　條之3規定，本案係於92年1月14日修正通過刑事訴訟法施行
    （即92年9月1日）前繫屬之案件，於施行前已依法定程序進
    行之訴訟程序，其效力不受影響，已如上述。是關於被告乙○○、甲○○、丙○○歷次於警詢、偵查中，及已確定之共
    同被告戊○○於警詢、偵查中所為陳述，均係依修正前刑事
    訴訟法所調查之證據，參前之說明，其效力並不受影響，且
    本院亦查無不法取證情事，上開共同被告四人於警詢、偵查
    中所為陳述，俱有證據能力。而於92年9月1日刑事訴訟法修
    正施行後，本案審理程序進行中，共同被告戊○○於94年2
    月23日本院上訴審、94年11月9日本院更一審及95年11月2日
    本院審理時以證人身分就本案作證（均有具結），並行交互
    詰問程序，已予被告乙○○、甲○○、丙○○詰問共同被告
    戊○○之權利；及被告甲○○、丙○○亦於94年2月23日本
    院上訴審、94年11月9日本院更一審及96年2月1日本院審理
    時到庭以證人身分作證（均有具結），行交互詰問程序，已
    予被告乙○○及被告甲○○、丙○○彼此間詰問共同被告之
    權利；及被告乙○○於94年2月23日本院上訴審時以證人身
    分作證（有具結），行交互詰問程序，於本院審理時，被告
    甲○○、丙○○復稱：沒有問題問被告乙○○（見本院卷第
    124頁背面），已予被告甲○○、丙○○詰問共同被告乙○○之權利。而本院於比較新舊法分別調查共同被告等人所為
    陳述之結果後，綜核全案卷證，自得取捨酌採為裁判基礎（
    最高法院94年台上字第7362號裁判要旨參照），是就上述被
    告乙○○、甲○○、丙○○及共同戊○○等人於修正前刑事
    訴訟法時期之警詢、偵查中所為陳述，本院自得引為本案被
    告論罪之依據。
貳、實體部分
一、訊據被告乙○○、甲○○、丙○○，雖被告乙○○、甲○○
    均承稱於見曾文賢死亡後有共同棄屍犯行，惟被告乙○○、
    甲○○、丙○○均矢口否認有殺人犯行。被告乙○○辯稱：
    本來在談債務糾紛，曾文賢說要先還二萬元，就在我店裡用
    我的手機打電話回家，對家人說他在我這裡叫家人送錢過來
    ，我也是在等他家裡人的電話，這時有拿安眠藥摻在可樂給
    曾文賢喝，是想叫曾文賢安靜一點，到了七點半我有事要先
    回家，交待甲○○用電線把曾文賢的手腳綁起來把人看好，
    等他家人送錢過來再放人；後來是八點三分接到甲○○的電
    話才從家裡趕到店裡去，八點半以後回到的時候就看到曾文
    賢已經倒在大廳死掉了，甲○○他們說是戊○○砍死的；並
    沒有指示甲○○、丙○○、戊○○勒斃、溺斃或砍殺曾文賢
    ，曾文賢是在伊離開店裡時死亡的，曾文賢死亡與伊無關云
    云。被告甲○○、丙○○均辯稱：本來是在包廂打曾文賢，
    戊○○就有拿菜刀砍曾文賢的手一刀，乙○○就把戊○○的
    菜刀收起來，還罵戊○○拿刀，乙○○後來有事就出去了，
    出去前有交待等曾文賢家人送錢來；後來把曾文賢從包廂帶
    到大廳，曾文賢有罵戊○○，戊○○就從廚房再拿一把水果
    刀，我們二人是在大廳櫃台看到戊○○拿菜刀在砍曾文賢，
    有想過去阻止他，但是他還是一直揮著菜刀我們就不敢過去
    了，只是在旁邊看，有看到戊○○在大廳砍死者的脖子二刀
    ，但是我沒有去看曾文賢受傷的情形，曾文賢被砍後受傷就
    倒下去，這時就有人拿臉盆過來要接血，因為地上已經很多
    血了，所以臉盆並沒有水，根本沒有悶水、浸水這件事，接
    血的臉盆就是像扣案的臉盆的一樣大小、型式、顏色，這時
    房東太太有開窗看到。我就打電話告訴乙○○說曾文賢死亡
    的事情，乙○○八點半趕回來很生氣，還打了甲○○一巴掌
    ，乙○○決定要棄屍，我就和戊○○把屍體包起來，並和乙○○一起出去棄屍云云。
二、殺人部分：
  (一)被害人曾文賢於91年12月10日凌晨5時許，因與被告乙○○
    有25萬元債務糾紛，經被告乙○○、甲○○、丙○○及已確
    定之共同被告許維哲、鄭融瑜強押至被告乙○○所經營之上
    開「美綺卡拉ＯＫ」店內，後鄭融瑜先離去，另一已確定之
    共同被告戊○○則趕來會合，在店內共同毆打曾文賢，曾文
    賢並於同日清晨死亡，被告乙○○並指示甲○○、戊○○將
    屍體包裝妥當，由被告乙○○、甲○○外出丟棄之事實，為
    被告三人所是認。及警方依被告甲○○所述棄屍地點，於92
    年1月12日在基隆市縣21.8公里處之路邊護欄缺口尋得
    曾文賢部分骨骸及其被害當時所著害時所著之藍色高領套頭
    毛衣1件、短袖Ｔ恤1件、半高領上衣1件、內褲1件及牛仔外
    褲1件等衣物；而被害人曾文賢之屍骨全身白骨化，撿獲骨
    骼數目約為四分之一，軟骨部分已因動物咬囓而逸失，由Ｄ
    ＮＡ─ＳＴＲ型別鑑驗，確認死者為告訴人丁○○和己○○
    之子曾文賢等節，有內政部警政署刑事警察局92年1月23日
    刑醫字第0920015110號函附法醫複驗鑑定報告一份暨所附白
    骨照片11張在卷可稽（91偵字第4712號偵卷第211-215頁）
    ，復有上開藍色高領套頭毛衣1件、短袖Ｔ恤1件、半高領上
    衣1件、內褲1件及牛仔外褲1件扣案足資佐證。及警方於92
    年1月10日在「美綺卡拉ＯＫ」店之包廂天花板、皮椅、大
    廳電視下緣、大廳鐵欄杆、大廳天花板等處所採集到之血液
    ，經送內政部警政署刑事警察局化驗結果，與被害人曾文賢
    ＤＮＡ—ＳＴＲ型別相同，此有該局刑醫字第0920005528號
    鑑驗書影本附卷可稽（見警訊卷第6頁），並有血跡採集現
    場照片68張及「基隆市警察局曾文賢命案現場測繪圖」一紙
    在警卷所附「基隆市警察局刑警隊現場勘查報告表」可資查
    考，被害人曾文賢確在「美綺卡拉ＯＫ」店內死亡，此部分
    之事實堪以認定。。
  (二)被害人曾文賢係於91年12月10日在「美綺卡拉ＯＫ」店內死
    亡之事實，已如上述。惟關於曾文賢係如何遇害死亡一節，
    依被告甲○○、丙○○及共同被告戊○○於警詢、偵查、原
    審及本院上訴審時雖曾多次供述係以臉盆盛水將之斃溺而死
    ，及被告甲○○、丙○○於本院更一審及本院審理時時又改
    稱係共同被告戊○○持刀砍殺身亡。再參酌前述，本案死者
    曾文賢因於被害後超過一個月始於郊外發現其骨骸，且全身
    呈白骨化僅餘四分之一骨骸而已，及被告等人已將卡拉ＯＫ
    店現場清理完畢，所存跡證有限，被告等人之供詞前後一再
    反覆不一，故對於死者曾文賢究係如何遇害身亡一節，本院
    自僅能事後以有限跡證併全案卷證為判斷。經查：(1)、經本
    院將相關卷證委送請法務部法醫研究所鑑定結果，「一、由
    資料顯示在美綺小吃店附設卡拉ＯＫ店內，在包廂內之血跡
    雖經清洗處理過，仍有大片牆壁紙上殘留血跡，且在沙發椅
    上、天花板上有細小之血跡等支持此處有活動性現場（
    active sceen），並有再移至大廳，在大廳之天花板、櫃檯
    、電視機亦有血跡存留等，由血跡可反濺至天花板且為中、
    高速度噴濺痕支持以上之包廂及大廳內有死者曾文賢生前遭
    外傷之證據，由死亡現場遭證人林美吟看到一個穿藍色衣服
    之男子，在由棄屍現場遺留死者穿著藍色頸部衣領又有凶器
    留下之穿刺傷，實無法排除死者生前在上述之包廂或大廳內
    遭頸部穿刺傷受傷致死之可能性。二、由涉嫌人供稱3個人
    花了半個小時才擦拭乾淨支持血流量相當大，較支持死者曾
    文賢在死亡之前已有出血過多達出血性休克之程度。三、彙
    整現場跡證、偵查卷、相片之資料，研判死者曾文賢死因，
    有證據支持死者生前遭頸部穿刺傷致出血性休克致死之可能
    性。」，有該所 (95)醫鑑字第1109號法醫文書審查鑑定書
    一份可稽（見本院卷一第131頁）。(2)、再關於曾文賢在店
    內何處死亡及受傷部位，本院復檢附全案卷證併扣案之上開
    衣物、採樣血跡等物委請該所鑑定結果：「(一)本案死者曾文
    賢之屍骨尋獲時已腐敗達白骨化，依本所95醫鑑字第1109號
    鑑定書仍依據殘留藍色毛衣之衣領上有壹刀痕，研判死者生
    前遭致命頸部刀傷，似僅在衣領上留有刀痕而研判至少有一
    刀，有關前頸或後頸，宜就毛衣證物觀察衣領之刀痕是在穿
    著衣領頸部之前側或後側後，再行研判。(二)依丙○○之證詞
    似陳述兇器有煙灰缸（打他頭）、菜刀及拿一盆水（欲將曾
    溺斃）等，「我入內察看，看到曾流血坐在椅子上，我將離
    開包廂」，並陳述他死時「他好死在大廳」，惟現場跡證支
    持包廂內之沙發椅、天花板及大廳內之天花板、櫃檯、電視
    機有血跡存留等，似支持死者初時是在第一現場（即包廂內
    ），最後又移至第二現場（大廳），且較有可能之煙灰缸似
    有可能造成下顎骨前緣有凹陷性之骨折（依基隆地檢署複驗
    相片），因此下顎骨之傷為較不立即致命，似較可能發生在
    包廂內，其包廂內血跡噴濺較圓、低速亦支持為非刀刃傷而
    為鈍擊轉移血跡。後續若曾文賢死亡於大廳，則研判凶刀導
    致頸部之穿刺傷，則致命之機率則較高，由大廳電視下緣之
    血跡較強之反濺痕，似無法排除致命刀傷較可能在第二現場
    大廳發生之可能。」，有該所95年12月8日法醫理字第09500
    05380號函一份可稽（見本院卷二第53、54頁）。再扣案之
    死者曾文賢於遇害所著藍色高領毛衣，領口確有一明顯刀痕
    ，有該毛衣一件扣案暨照片四張附卷可稽（見警詢卷第40、
    41頁）；本院於96年2月1日審理時即當庭勘驗扣案之死者曾
    文賢於遇害所著藍色高領毛衣，該領口之明顯刀痕係位於該
    衣前領處（見本院卷二第136頁審判筆錄）；是依法醫研究
    所第二度鑑定意見及本院勘驗結果，死者曾文賢所受致命傷
    應為前頸部位至少一刀之穿刺傷。(3)、又被告丙○○、甲○○及共同被告戊○○於警詢、偵查中雖曾供稱：死者曾文賢
    被帶到大廳後曾遭木棍毆擊頭部云云，戊○○於本院審理時
    亦到庭證稱：大廳天花板的血是其用木棍打曾文賢時，棍子
    很長打的時候碰到天花板云云（見本院卷二第28頁背面），
    及扣案木棍經本院前審送請鑑定結果，雖未檢出DNA-STRE型
    別，但其上血跡反應呈弱陽性，有內政部警政署刑事警察局
    93 年12月20日刑醫字第0930210985號鑑定書附卷可稽（見
    本院上訴字卷一第35頁）。惟所尋獲之死者曾文賢頭部顱骨
    、下頷骨及胸椎（兩側肋骨8根）、腰椎、薦尾椎、骨盆及
    兩側股骨、頸椎3節、肩胛骨2片、肋骨6根、鎖骨1根、肱骨
    2根、尺骨2根、脛骨2根，經內政部警政署刑事警察局法醫
    室鑑定結果，除多數骨骼骨端軟骨部有啃噬痕認已遭啃噬逸
    失及胸椎部位之肋骨有死後傷之肋骨骨折外，均無骨折、無
    銳器創痕，有該局法醫複驗鑑定報告一份暨所附照片在卷可
    稽（見警卷第212-219頁）。是自所尋獲之死者曾文賢之骨
    骼均無生前骨折、無銳器創痕觀之，尚難認其生前曾遭鈍器
    重擊傷，復參酌曾文賢於拘禁於上址卡拉ＯＫ店內時亦遭被
    告及共犯多人毆打成傷，復有呈血跡弱陽性反應之木棍一支
    扣案，故雖無法排除曾文賢有遭扣案棍棒毆擊成傷，惟此非
    死者曾文賢致死原因，難認與被告等所為殺人犯行有直接關
    連，認此部分行為應為被告等人所為傷害犯行之部分，故於
    本案殺人事實不予認定。而本院所勘驗之死者曾文賢於遇害
    所著藍色高領毛衣，依卷附照片觀之（見警卷第40、41頁）
    ，該毛衣雖有多處破損痕跡，惟前領口處疑似「刀痕」痕跡
    二道，若將領口對折回復穿著狀態，該二道痕跡整齊且對稱
    （見警卷第40頁編號57、58號照片），顯然係自外以利器劃
    開所同時破壞，而非係棄屍後遭動物啃噬所致；再參酌大廳
    電視機下緣、鐵窗、天花板等處血跡（見警卷第23、24、25
    、26、27頁照片），據此推論，最有可能情形即係死者曾文
    賢於生前猶穿著該藍色高領毛衣時，其前頸之要害部位受有
    致命刀傷，且下手之人手持利刃同時破壞對折高領領口二層
    衣物，力道頗重，致傷及肉體造成頸部穿刺傷，其於行為時
    有取曾文賢性命之故意甚明，故法醫研究所於本院審理時鑑
    定死者曾文賢應係在大廳遭頸部穿刺傷而致命一節，本院認
    與卷證相符可堪採採。(4)、綜上查證，死者曾文賢應係在上
    址卡拉ＯＫ店內之大廳處，因前頸部受有致命刀傷，至少一
    刀，因而大量出血致出血性休克死亡。
  (三)被告丙○○、甲○○及共同被告戊○○於警詢、偵查、原審
    及本院上訴審時雖均供承死者曾文賢係先遭勒頸未勒斃，始
    以臉盆盛水將之溺斃云云。惟死者曾文賢係在卡拉ＯＫ店內
　  大廳處，因前頸部位受有致命刀傷而大量出血休克死亡，已
    如上述。死者曾文賢並非溺斃，復參酌該店內大廳現場確實
    留有大量血跡，甚至天花板亦留有中、高速噴濺血跡（見警
    卷第23、24頁照片），可見大廳現場出血量之大，則死者曾
    文賢於受前頸部刀傷大量出血後，縱未立時斷氣身亡，亦呈
    瀕死之休克狀態，自無再加以溺斃之必要及可能，被告丙○○、甲○○及共同被告戊○○於先前所稱：死者曾文賢係遭
    臉盆盛水溺斃一節，顯非事實，不足採信。再係何人實際持
    刀在大廳現場下手殺害死者曾文賢，被告丙○○、甲○○於
    更一審及本院審理時均指稱：係共同被告戊○○下手等語；
    共同被告戊○○於更一審及本院審理時則否認：有在大廳持
    刀砍傷死者曾文賢頸部云云。惟參酌被告丙○○、甲○○於
    警詢、偵查、原審及本院前審時歷次均供稱：當日無論係在
    包廂或在大廳，有持刀者僅共同被告戊○○一人等語，及共
    同被告戊○○於本院審理時亦證稱：當日只有我持刀，其他
    人沒有持刀等語（見本院卷二第26頁正面95年11月2日審判
    筆錄），本院認在大廳持刀下手砍殺死者曾文賢前頸部位者
    即係共同被告戊○○。
  (四)死者曾文賢係在上址卡拉ＯＫ店內受有前頸部致命刀傷而死
    亡，並非溺斃，且實際下手之人係共同被告戊○○，已如上
    述。被告丙○○、甲○○於本院審理時即據此辯稱：未拿臉
    盆盛水要溺死曾文賢，曾文賢是被戊○○一人砍死的，警詢
    、偵查中所述都不實在云云，及被告乙○○亦辯稱：曾文賢
    不是被溺死的，丙○○、甲○○於警詢、偵查中所說是伊叫
    他們用電線、臉盆裝水殺死曾文賢的，顯然都不實在，也沒
    有叫戊○○拿刀砍死曾文賢，曾文賢死亡時伊不在場云云。
    惟查：
  　(1)死者曾文賢係因與被告乙○○有債務糾紛，於案發當日上
　    午6時以前即遭被告等人挾持拘禁於上址卡拉ＯＫ店內，
      期間並遭毆打，雖因被告等人均否認殺人罪行，本院僅能
      依現存卷證推認曾文賢遇害時間（詳如下述），然曾文賢
      並非甫至店內即瞬間被害身亡，縱然死者曾文賢最終非遭
      勒斃、溺斃，惟並不排除被告等人於殺害曾文賢之過程中
      亦有使用勒頸、溺水等方式，自不能以此即謂被告丙○○
      、甲○○先前所供均非實在。而被告丙○○、甲○○及共
      同被告戊○○於警詢、偵查時均一致多次供稱：有先持電
      線欲勒斃曾文賢，因曾文賢反抗，再以臉盆盛水欲將之溺
      斃，曾文賢頭還浸在臉盆時，房東太太剛好打開窗戶有看
      到等節（詳如後述）；被告乙○○亦曾承稱：有看到甲○○從我的辦公室拿出視訊線（他字第29號卷第4頁92年1月
      16日警詢筆錄）、有叫甲○○拿繩子綁曾文賢（見本院上
      訴審卷第228頁93年9月6日審判筆錄）；共同被告戊○○
      於更一審時證稱：乙○○有叫甲○○拿一條電線給我說要
      勒斃曾文賢等語（見更一審卷第180、198、199、200頁94
      年11月9日審判筆錄）；及證人林美吟於原審93年4月2日
      審理時到庭作證，並經原審提示扣案臉盆，證人林美吟證
      稱：當天早上打開窗戶時看到卡拉ＯＫ店內大廳有一穿藍
      衣服男子（按：即係死者曾文賢）躺在地上，用臉盆當枕
      頭，當天看到的臉盆，就是今日提示的臉盆等語（見原審
      卷五第120、121、122頁）。及扣案臉盆二個係警方於92
      年1月10日至「美綺卡拉ＯＫ店」內搜索而來（搜索扣押
      筆錄見他字第22號偵卷第18頁，扣案前現場搜索照片見警
      詢卷第20頁），被告乙○○於本院審理時亦承稱：扣案臉
      盆二個係店內物品，為其所有之物（見本院卷一第100頁
      正面95年5月11日準備程序筆錄、本院卷二第137頁正面96
      年2月1日審判筆錄）足資佐證。足認被告丙○○、甲○○
      先前所供述欲以電線（繩子）勒斃、臉盆盛水溺斃曾文賢
      等情節並非憑空虛構而來；且如前述，被告丙○○、甲○○及共同被告戊○○於警詢時所述並無不法取情事，渠三
      人於偵查中亦再多次為相同內容之供述，該等錯綜情節焉
      有可能係警方所能編織杜撰而來，被告丙○○、甲○○辯
      稱：都是警察叫伊要講電線、臉盆，這些都非事實云云，
      顯不足採。雖本院經調查結果認為死者曾文賢非遭勒斃、
      溺斃，惟綜核全案情節，並不排除被告等人於殺害曾文賢
      之過程中亦有使用勒頸、溺水等方式，自不能以此即謂被
      告丙○○、甲○○先前所供均非實在，則被告丙○○、甲○○於本院審理時所辯：未拿臉盆盛水要溺死曾文賢，曾
      文賢是被砍死的的，警詢、偵查中所述都不實在云云，及
      被告乙○○亦辯稱：曾文賢不是被溺死的，丙○○、甲○○於警詢、偵查中所說是伊叫他們殺死曾文賢的，均非實
      在云云，均不足採。
    (2)再本案發生之緣由，乃係因死者曾文賢與被告乙○○有債
      務糾紛而引起，被告丙○○、甲○○及共同被告戊○○於
      警詢、偵查時亦多次一致供稱係因被告乙○○見曾文賢傷
      重，為免曾文賢報警，不能放曾文賢回去，故提議共同殺
      害曾文賢，綜述整理如下：被告丙○○於92年1月8日偵
      查中因檢察官向原審法院聲請將之羈押，於原審法院為羈
      押訊問時供稱：乙○○說曾文賢一定會去報警，不能放過
      ，要打死他，乙○○有拿了一包藥，要戊○○拿去弄碎放
      進可樂裡給曾文賢喝，乙○○有叫戊○○去拿了一個大臉
      盆來，要戊○○把曾文賢的頭浸到臉盆裡，乙○○人就到
      店門口外面把風，從門縫中一直問人死了沒有，並要我們
      手腳快一點，．．．曾文賢頭浸到臉盆中的時候，該店的
      房東太太剛好有打開窗戶看到，後來乙○○寫了一份假的
      和解書，內容大致是曾文賢偷店裡的東西被抓到被打等語
      （見原審聲羈第3號卷第16頁）；於92年1月8日偵查中稱
      ：後來乙○○說曾文賢已受傷嚴重，出去會報警，乙○○
      遂提議把曾文賢做掉等語（見偵字第4712號偵卷第193頁
      正面）；於92年1 月16日警詢時供稱：乙○○拿出一條黑
      色類似電線的繩子給戊○○，由我和戊○○一起勒住曾文
      賢的脖子，乙○○在門外透過鐵門的縫見到裡面情形，便
      叫甲○○到店後面拿盆子裝水出來，由戊○○將曾文賢的
      頭面朝下放進水中，而我以腳踏住曾文賢的頭不讓他的頭
      起來離開水面，．．．乙○○從門外見狀，要戊○○把曾
      文賢的頭面朝下放進盆子中（見他字第29號卷第11、12頁
      ）；於同日偵查中再向檢察官為相同內容之供述，並再陳
      稱：乙○○先前有拿一包藥給曾文賢吃，．．．我們都怕
      乙○○，我以前不認識乙○○，看他的舉動嚇到了，．．
      ．乙○○一直說我們是同一條船的人，乙○○事後還到七
      堵來找我，問我有無說出去，有沒有告訴別人，開庭後我
      愈想愈不對勁，所以都照實說，我與曾文賢無冤無仇，覺
      得心中不妥，所以在測謊組時我有向警察主動說案發情形
      等語（見同上偵查卷第19頁背面、第20頁正面）；於92年
      1月30日偵查中供稱：（問：如何弄死曾文賢？）乙○○
      叫甲○○、戊○○把他拖到大廳打，乙○○到外面把風，
      後來乙○○進來說這樣放出去會有事，提議把他打死，後
      來乙○○再到外面把風，但在門縫中他可以看到，之後叫
      甲○○拿水將他悶死，戊○○就按曾文賢的頭去泡水，乙○○在外面問「好了沒有」，後來乙○○進來拿一條繩子
      （黑色電線）叫甲○○、戊○○勒他，我也有幫忙，曾文
      賢有反抗，水打翻了，之後，再拿一盆水來浸他，乙○○
      叫戊○○壓頭，乙○○沒有離開，他在外面把風等語（見
      偵字第4712號偵卷第226頁背面-227頁正面）；於92年3月
      14 日偵查中復供稱：（問：有拉繩子及踩曾文賢的頭？
      ）有，水盆時我有踩他的頭，先前是甲○○拉繩子，之後
      我才去拉，（問：拉繩子及浸水時，乙○○在何處？）
      他進進出出，並有問說好了沒有等語（同上偵卷第247頁
      正面、248頁正面）；於92年3月28日偵查中再供稱：（問
      ：何人提議把曾文賢做掉？）是乙○○等語（同上偵卷第
      254 頁正面）。被告甲○○於92年1月10日警詢供稱：
      乙○○借電話給曾文賢打給家人送錢來，我看乙○○很生
      氣的樣子，我就打曾文賢，打完後乙○○叫我出去，戊○○就到了，這時我聽到乙○○對曾文賢說：現在是六點，
      到七點前如果沒有拿幾萬元給我的話，我不會讓你回去而
      且要讓你死，．．．乙○○說將曾文賢從包廂拖到大廳，
      乙○○說（曾文賢的傷）怎麼這麼嚴重，不如把曾文賢做
      掉，不然一定會去報警說我們重傷害，這時乙○○就跑到
      辦公室拿了一條黑色電線給我，說要勒死曾文賢，乙○○
      就跑到店外面把風，過一會兒乙○○就敲鐵門問說好了沒
      ，曾文賢又忽然爬起來，乙○○就叫我開鐵門後叫我拿一
      盆水放在地上，乙○○就說再用黑色電線勒曾文賢，乙○○再出去把風，乙○○又敲門問好了沒，我們就說曾文賢
      昏死過去，乙○○隔著鐵門就說怕曾文賢等會又醒過來，
      叫戊○○按著臉盆等語（見他字第22頁第4、5頁）；於92
      年1 月16日偵查中再供稱：我有將案情向警方坦白供述，
      以前是乙○○叫我不要說，．．．乙○○帶曾文賢回來，
      曾文賢在卡拉ＯＫ被打並受傷，乙○○本來要我用繩子勒
      曾文賢，但我手痛沒有做，我是乙○○的員工，他是老板
      ，我們會怕他，因他有帶一枝銀色模型槍，．．．案發後
      ，乙○○有說有人說出去試試看等語（見他字第29頁第19
      頁背面、第20頁正面、背面）；於92年1月30日偵查中再
      供稱：乙○○說一不做二不休，乙○○叫我拿電線勒曾文
      賢，我說我手扭到，戊○○、丙○○二人去拉，乙○○在
      外面把風，之後他叫我去拿一盆水來，我就去拿等語（見
      偵字第4712號偵卷第228頁正面）。共同被告戊○○於
      92年1 月7日警詢時供稱：當天早上到達卡拉ＯＫ店，乙○○和曾文賢在包廂內談債務問題，我們都有打曾文賢，
      乙○○就拿一包藥給我，命令我叫藥倒入可樂內，拿進去
      給曾文賢喝，乙○○又命令我拿臉盆水來，叫我將曾文賢
      壓在水裡，．．．我與曾文賢無冤無仇，是乙○○主使才
      會將曾文賢打死等語（偵字第254號卷第10、11頁）；於
      92年1月8日偵查時供稱：丙○○拿一包藥給我，要我拿給
      曾文賢加可樂喝，乙○○說叫我拿臉盆裝水將曾文賢悶死
      ，因為乙○○是老板，所以聽他的等語（同上偵卷第24頁
      正面）；於同日偵查中因檢察官向原審法院聲請將之羈押
      ，於原審法院為羈押訊問時供稱：藥是丙○○拿給我說乙○○叫他拿給我泡可樂裡給曾文賢喝，曾文賢將可樂喝完
      後人就躺著沒有動靜，乙○○叫我去拿一盆水來，將曾文
      賢臉浸在臉盆裡，．．．我到之前他們就把曾文賢打得（
      傷）很重，乙○○說把對方得這麼重，會報警，乙○○告
      訴我說要滅口，當時大家都在現場，而且他們每件事都叫
      我做等語（見原審聲羈第3號卷第5頁）；於92年1月10日
      警詢供稱：在包廂內打完曾文賢後，剩我跟曾文賢在包廂
      內，我有聽到乙○○跟大家說「把人打成這樣全身是血，
      出去報警的話，我們全都死定了，乾脆一不做二不休把他
      這樣」，後來甲○○拿了一杯可樂（事後才知摻有藥物）
      進來叫我拿給曾文賢喝．．．．然後乙○○把大廳的音響
      打開將聲音調到很大聲，叫我把曾文賢拖出來到大廳，甲○○拿了一桶水出來，乙○○叫我把曾文賢壓到水桶內要
      將他淹死，．．．甲○○從辦公室剪了一個電視視訊線出
      來纏住曾文賢脖子，．．．乙○○到店外，交待我們快一
      點，還不時從鐵捲門的窺視孔向內探望等語（他字第22頁
      第11、12頁）；於92年1月30日偵查中供稱：（問：有無
      拿電線勒曾文賢？）有，與丙○○一起拉，後來我手酸，
      換甲○○拉，．．．（問：泡水何人動手？）丙○○踩曾
      文賢的頭，我扶臉盆，．．．周志偉在外面，叫我們快一
      點等語（偵字第4712號偵卷第228頁背面）；於於92年3月
      14 日偵查中再供稱：乙○○提議要我們幹掉曾文賢等語
      （同上偵卷第248頁背面）；於92年3月28日偵查中再供稱
      ：（問：何人提議把曾文賢做掉？）是乙○○等語（同上
      偵卷第254頁正面）。於本院更一審時以證人身分證稱：
      乙○○有指示說要把被害人做掉，我看到丙○○、乙○○
      、甲○○三人站著在商量，他們在談一不做二不休的事，
      我沒有參與商量，我在顧被害人，我聽到乙○○說「作掉
      」．這句話很大聲，．．．．乙○○叫我拿臉盆，叫甲○○拿繩子，丙○○、甲○○和我來下手，乙○○在外面把
      風，後來進來叫我們快一點，．．．．（誰拿藥？）乙○○，他拿給甲○○，甲○○交給我，我再轉給被害人喝，
      ．．．乙○○叫我做東做西，他拿藥給甲○○，甲○○轉
      給我交給被害人喝，電線是乙○○叫甲○○到倉庫找交給
      我，至於先跟誰拉，再跟誰拉，次序我忘了，我確定是甲○○、丙○○和我三個人拉，．．．（乙○○在外面把風
      是何時？）給被害人吃完藥沒有多久，乙○○就去把外面
      鐵門拉下來，讓我們用電線、浸水等語（見本院更一審卷
      第198、199、200頁94年11月9日審判筆錄）。綜上所述
      ，本案係因死者曾文賢與被告乙○○有債務糾紛而引起，
      被告丙○○、甲○○及共同被告戊○○等人與死者曾文賢
      則無何宿隙怨仇，是本案有殺害曾文賢動機者即係被告乙○○。再被告甲○○及共同被告戊○○係被告所經營「美
      綺卡拉ＯＫ店」之員工，受僱於被告乙○○，平日即聽命
      乙○○行事，而被告丙○○依其於警詢時所稱：其係黃榮
      季身邊小弟，係受黃榮季指示始介入被告乙○○與死者曾
      文賢間之債務糾紛（見他字第29號卷第9、10頁92年1月16
      日警詢筆錄）。是依經驗法則判斷，本案最有可能情形係
      被告乙○○指示被告丙○○、甲○○及共同被告戊○○等
      人共同殺害死者曾文賢；而共同被告戊○○雖為實際下手
      之人，惟戊○○並無殺害曾文賢動機，其受僱於被告乙○○，平日均聽命被告乙○○行事，焉有可能無緣無故任意
      於被告乙○○所經營之「美綺卡拉ＯＫ店」犯下殺人重罪
      。且共同被告戊○○於95年11月2日本院審理時仍到庭證
      稱：現場是乙○○或甲○○叫我弄死被害人，因為我只認
      得他們二人等語（見本院卷二第27頁背面），而被告甲○○並無殺害曾文賢動機，且戊○○亦無聽命甲○○之必要
      ，案發地點又係被告乙○○所經營之店內，自不可能是甲○○指使戊○○殺人，則指使戊○○殺人者，唯一可能之
      人即係被告乙○○。綜上，被告丙○○、甲○○及共同被
      告戊○○等人上開指述係受被告乙○○指示而共同殺害死
      者曾文賢一節，應屬可採。
　(五)本案係被告乙○○指示被告丙○○、甲○○及共同被告戊○○等人共同殺害死者曾文賢，已如上述。惟被告丙○○、甲○○及共同被告戊○○等人先前供稱曾文賢係遭溺死，本院
    經調查結果認係共同被告戊○○持刀砍殺曾文賢前頸部而致
    命；及依卷附被告乙○○所使用之0000000000號行動電話當
    日通聯紀錄，被告乙○○於上午7、8時間及8時以後確曾離
    開案發現場之美綺卡拉ＯＫ店，被告乙○○亦以此辯稱：曾
    文賢係在伊離開後才死亡，是戊○○殺的，與伊無關云云。
    關於死者曾文賢之被害過程、死亡時間，及被告乙○○、丙○○、甲○○與實際下手之戊○○間之犯意聯絡，因被告等
    人均否認犯罪，且渠等供詞一再反覆更改，本院參酌渠等歷
    次所述及卷附被告乙○○所使用之0000000000號行動電話於
    案發當日91年12月10日通聯紀錄（見偵字第4712號偵卷第60
    頁），分析推論如下：
    (1)於上午6時12分49秒，被告乙○○指示曾文賢打電話回家
      叫家人籌款（00000000號），由曾文賢之父親丁○○接聽
      ，此部分事實且為被告乙○○所是認，與證人丁○○於原
      審時到庭所證相符（見原審卷一第164頁），故曾文賢遇
      害乃6時12分以後之事。衡情，於此時，被告乙○○猶命
      曾文賢打電話回家籌款贖人，且本案起因係債務糾紛，被
      告乙○○當時主要目的意在取款，足認斯時其尚無取曾文
      賢性命之意。惟依通聯紀錄所示，曾文賢家人並無與被告
      乙○○聯絡付款事宜，復參酌甲○○於警詢中所述：有聽
      到被告乙○○在曾文賢打完電話後對曾文賢稱7點前沒有
      拿幾萬元給我的話，我不會讓你回去而且要讓你死（見偵
      字第22號卷第3-4頁），足認被告乙○○係等待至近7點左
      右，見曾文賢家人無付款之意，即被激怒而起殺機。
    (2)於6時12分49秒後，直至7時10分52秒，有0000000000打電
      話予被告乙○○，依被告乙○○所述係其未婚妻打電話叫
      伊買早點回瑞芳住處，復參酌被告丙○○、甲○○、戊○○亦均有陳稱被告乙○○後來有出去買早點給家人吃，及
      依通聯紀錄所示，被告乙○○於8時左右確在瑞芳地區，
      認被告乙○○確曾因接聽其未婚妻電話而暫時離開美綺卡
      拉ＯＫ店返回瑞芳住處。再參酌被告甲○○歷次所述：於
      被告乙○○外出後，因被房東林美吟開窗看到曾文賢躺在
      地上，所以打電話給乙○○，乙○○有趕回來找林美吟；
      後來發現曾文賢死了，有打電話告訴乙○○，乙○○說要
      馬上趕回來等語；而依通聯紀錄所示，被告甲○○確實分
      別於7時11分50秒、8時3分35秒以使用之0000000000號二
      次打電話給乙○○（其餘被告甲○○0000000000號電話與
      乙○○0000000000號電話間之通聯，均係乙○○打給甲○○，甲○○在8時3分35秒打電話給乙○○係確認曾文賢已
      經死亡後，詳如下述）。故被告乙○○於7時10分52秒接
      到未婚妻電話後確先離去，而於其甫離去之際，被告甲○○即於7時11分50秒打電話給被告乙○○告知有被林美吟
      看到一事，據此推論，被告乙○○指示被告丙○○、甲○○、戊○○等人以勒頸、溺水方式殺害曾文賢應係7時10
      分以前之事，復參酌被告乙○○係在上午近7點時見曾文
      賢家人無付款之意而起殺機提議殺人，故認應係於當日上
      午上述約近7時至7時10分之間，被告丙○○、甲○○、及
      共同被告戊○○等人受被告乙○○指示，以勒頸、溺水方
      式殺害企圖殺害曾文賢。
    (3)被告乙○○於7時11分50秒接到甲○○電話後，認為被林
      美吟看到，事態嚴重，隨即再返回美綺卡拉ＯＫ店，並即
      找林美吟處理；此自被告甲○○於92年1月10日警詢中供
      稱：「我就趕緊打電話給乙○○說老媽看到了，後來乙○○就趕緊跑回來和我一起去找房東林美吟」等語（見他字
      第22 號卷第5頁），及證人林美吟於原審中到庭所證述：
      「我去買菜回來大約7點多問乙○○說是不是人」（見原
      審卷一第176頁92年6月16日審判筆錄）、「我去看是瞬間
      的看到，後來甲○○說話後，我要再去看時窗戶就已經關
      起來了，但因為看到有人躺在地上，我越想越不對，隔了
      約二十分鐘乙○○才來找我談話」（見原審卷二第123頁
      93年4月2日審判筆錄）等語而相互佐證。再參酌通聯紀錄
      所示，於7時11分50秒甲○○打電話予乙○○後，被告乙○○至7時47分7秒始再打電話予甲○○，則於7時47分以
      前，被告乙○○、甲○○二人應共同在一起之可能性為最
      大。綜上推論，被告乙○○於7時11分許接到甲○○電話
      後即返回店內，經與被告甲○○商議後，於約7點30分左
      右即與甲○○一起去找林美吟向林美吟騙稱看到的是小偷
      ，並以要分林美吟金錢為餌，請林美吟不要說出去；而於
      7時45分左右被告乙○○始離開卡拉ＯＫ店與甲○○分手
      。
    (4)證人林美吟於警詢、偵查及原審時均證稱：確有看到死者
      曾文賢躺臥於大廳地上，頭部並置放於扣案臉盆內等語，
      及被告丙○○、甲○○及共同被告戊○○等人於警詢、偵
      查中亦多次供稱：有以臉盆裝水溺斃死者曾文賢情節；本
      院亦認被告丙○○、甲○○及共同被告戊○○等人確實有
      所謂持臉盆盛水方式欲溺斃曾文賢之行為無誤。惟本院調
      查結果，曾文賢非遭溺死，乃係前頸部受穿刺而致命，已
      詳如前述。再參酌戊○○於警詢中稱：聽丙○○說有一個
      老女人看到後，我就趕快到大廳，那時還見到死者曾文賢
      頭部還泡在水裡，我才將他的頭拉離水面等語（見他字第
      22號偵卷第13頁），於更一審中稱：「是大家共同做的，
      有用電線勒脖子及把被害人的臉壓在臉盆裡，但被害人有
      反抗沒有溺死」等語（見更一審卷第177頁）；被告甲○○於原審時稱：「湯水悌說被抓到時，說用水盆悶的」等
      語（見原審卷三第96頁審判筆錄）。本院據此研判，最有
      可能情形係曾文賢並未遭被告等人溺死，僅暫時昏厥，而
      渠等以誤以曾文賢已溺死，被告乙○○見曾文賢已死始暫
      時先離開店內欲回瑞芳住處，此時適為林美吟看到，戊○○即將曾文賢頭部自臉盆移開，被告乙○○經甲○○通知
      又立即返店內安撫林美吟，並指示被告甲○○等人準備棄
      屍後才離去，而後被告丙○○、甲○○、戊○○欲準備「
      棄屍」時，始察覺曾文賢尚未死亡，渠三人始再度動手由
      戊○○持刀殺害曾文賢；復參酌共同被告戊○○曾證稱：
      是甲○○確認曾文賢死亡的，甲○○有叫我拿水潑，甲○○有去摸曾文賢的鼻子，很靠近鼻子，大約一分鐘，就打
      電話給乙○○，跟他說人死了，甲○○是先確認好才打電
      話給乙○○，再叫我潑水，再次確認等語（見上訴審卷二
      第90、91頁）；於更一審時證稱：發現曾文賢死後，余瑞
      瑞霖打電話叫乙○○回來等語（見更一審卷第200頁）。
      故被告甲○○第二次於上午8時3分35秒打電話予被告乙○○，即係確認曾文賢確實死亡後之事無誤；而被告等人於
      殺害曾文賢後約一個月後始陸續被羈押，自有充分時間於
      羈押前在外相互勾串以圖卸責，渠等於到案後故意隱匿曾
      文賢係遭砍殺身亡一節，而僅供出前段勒頸、溺水情節。
      綜上所述，曾文賢最有可能之遇害時間應係上午8時左右
      。
    (5)再依通聯紀錄所示，被告甲○○0000000000號電話與乙○○0000000000號電話，在上午8時3分35秒、8時11分2秒、
      8時26分13秒、8時26分48秒、8時32分52秒間有連續五通
      通聯，除8時3分35秒係甲○○打給乙○○外，其餘四通均
      係乙○○打給甲○○；依被告乙○○、甲○○所述，被告
      甲○○在上午8時3分35秒打電話告知乙○○關於曾文賢已
      死亡一事，乙○○稱會立即趕回，後乙○○在路上出車禍
      有耽擱時間，乙○○才連續打四通電話聯絡甲○○，直至
      約8時35分始趕回卡拉ＯＫ店；雖被告乙○○又稱無出車
      禍的證據（見本院卷一第100頁正面、背面95年5月11日準
      備程序筆錄），惟被告乙○○、甲○○既在8時3分35秒至
      8時32分52秒有五通通聯，本院亦採認被告乙○○所稱其
      係在8時35分以後回到店內。惟參酌上述證人林美吟稱其
      開窗看到後過約20分鐘，被告乙○○始來找其談話，乃七
      點多之事；再參酌通聯紀錄所示，曾文賢之弟曾均安於9
      時15分44秒有打電話予被告乙○○，基地台位置已在瑞芳
      地區；被告乙○○於原審及本院前審時稱：其棄屍係走海
      線（即卡拉ＯＫ－水湳－轉向金瓜石山路－九份－一０二
      號縣道21.8公里處），是8點半左右出發，大約9點多到現
      場棄屍，．．．（問：棄屍為何要走遠路？）剛開始有點
      害怕，不知道要去哪棄屍，所以往濱海一直開，沒有決定
      要丟在哪裡，．．．棄屍時行車約三、四十分鐘，25分鐘
      到不了等語（原審聲羈3號卷第20頁92年1月8日筆錄、原
      審卷五第214、217頁93年4月16日審判筆錄、本院上訴審
      卷一第289頁93年10月4日準備程序筆錄、第355頁93年11
      月15日庭呈刑事聲請調查證據狀二）；本院前審時並向基
      隆市警局函查該動線時行車時間，經基隆市警局並派員實
      地勘查，被告乙○○所走路線自案發現場之卡拉ＯＫ店至
      棄屍現場需時約30分鐘（基隆市○○○○路線有二，被告
      乙○○係走有行經九份地區○○○○○路線一），有該
      局93年11月29日基警刑三字第0930050974號函暨所附地圖
      一份在卷可稽（見本院上訴審卷一第377、379頁）。可知
      被告乙○○於8時35分以後回到店內後應於數分鐘內立即
      出發棄屍，不可能於8時35分以後猶在店內與被告丙○○
      等人共犯本案殺人罪，且再去與林美吟談話，故死者曾文
      賢不可能於8時35分以後死亡，益證本院上開推論死者曾
      文賢係上午8時左右死亡一節堪與卷證相符。
    (6)再被告乙○○雖一再辯稱：伊係於8時35分以後回到店內
      才看到曾文賢死亡，就先叫甲○○包裹屍體，此時伊就去
      找林美吟，然後又與甲○○、戊○○一起包裹屍體，再與
      甲○○出去棄屍云云（見上訴審卷二第94頁、96頁、更一
      審卷第18 3頁）。惟被告乙○○於8時35分以後回到店內
      ，約40分鐘以後，即於9時15分已到達雙溪鄉棄屍現場附
      近（因依通聯紀錄所示，9時15分44秒，曾均安有打電一
      通電話予乙○○），其於本院上訴審時亦承稱：大約9點
      十幾分到達現場等語（見本院上訴審卷一第229 頁）；再
      參酌被告乙○○所承稱：我是8點半左右從美綺出發的，
      大約9點多到達棄屍現場（原審卷五第214頁），．．．開
      車往金瓜石通雙溪的舊路方向開，行車約三、四十分鐘後
      見到前後都沒有人才棄屍（見聲羈第3號卷第20頁），．
      ．．沒有與他人商議要去哪裡棄屍，要移到別的地方而已
      ，出發前不知道確定地點（見上訴審卷二第95頁）等語，
      衡情被告乙○○出發棄屍，初時並無特定目的地，乃邊開
      邊找棄屍地點，自不可能車速極快，實際所需時間應超過
      事後警方所勘查正常所行的三十分鐘以上（即本院上訴審
      委請基隆市警局實地勘察需時約三十分鐘）。據此推論，
      被告乙○○8時35分以後回到店內，應該是立即搬運屍體
      ，於幾分鐘內即出發棄屍，而不可能如其所述還有去找林
      美吟談話及有和共同與甲○○、戊○○一起包裹屍體之時
      間。再參酌證人林美吟亦曾證稱：被告乙○○來找伊談話
      是7點多時之事，是甲○○與乙○○一起來找的等語（見
      偵字第4712號偵卷第206頁92年1月7日警詢筆錄、原審卷
      一第176頁）、被告甲○○於警詢時稱：趕緊打電話給乙○○說林美吟看到了，後來乙○○就趕緊跑回來和我一起
      去找房東林美吟等語（見他字第22號卷第5頁92年1月10日
      警詢筆錄），益證被告乙○○所辯：8時35分以後回到店
      內，才看到曾文賢死亡，叫甲○○先包屍體，伊趁此去找
      林美吟等節，並不實在。本院綜核全案卷證，仍認定被告
      乙○○是7點30分前後與甲○○共同去林美吟談話，被告
      乙○○在8時3分左右接獲甲○○電話知悉曾文賢確定已經
      死亡以後，即在電話中指示甲○○先與戊○○包裹屍體，
      待其於8時35分以後回到店內立即搬運屍體外出棄屍，而
      於9時15分前後到達棄屍現場。
    (7)死者曾文賢雖係於被告乙○○外出時間之上午8時左右死
      亡，被告乙○○亦以此辯稱：8時35分以後才回到店內，
      不可能如原審及本院上訴審、更一審所判決的回到店內殺
      人，曾文賢是戊○○於伊不在時殺的，與伊無關云云，及
      被告丙○○、甲○○亦辯稱：人是戊○○拿刀殺死的，與
      渠二人無關云云。惟查：(1)、本案除被告乙○○外，其餘
      之被告丙○○、甲○○及共同被告戊○○均無殺害曾文賢
      之動機，若非被告乙○○授意，被告丙○○等人焉有可能
      無緣無故於其店內殺人，及被告丙○○、甲○○及共同被
      告戊○○於警詢、偵查，共同被告戊○○於本院更一審時
      亦均一致指稱係被告乙○○見曾文賢傷重而提議將之殺害
      ，且被告乙○○於上午7時11分左右外出時誤以曾文賢已
      遭渠等溺斃，又再折返店內找林美吟談話企圖掩飾其罪行
      ，已如上述，且被告乙○○事後亦主導棄屍（詳如下述）
      ，在在均足證明被告乙○○與被告丙○○、甲○○及共同
      被告戊○○等人於上開時地對要取曾文賢性命置其於死地
      一節，已達成共識，則被告丙○○、甲○○及共同被告戊○○於其暫時外出之際，發現曾文賢未遭渠等殺死，因情
      況緊急，未及聯絡被告乙○○，而基於渠等原先之殺人合
      意，被告丙○○、甲○○及共同被告戊○○三人再合力，
      由戊○○持刀砍殺曾文賢身亡，共同被告戊○○所為並未
      超出與被告乙○○原先殺人犯意；且被告甲○○亦旋即告
      知乙○○此事，被告乙○○亦立即指示準備棄屍，並隨即
      趕回現場外出棄屍，顯然被告乙○○亦認被告丙○○、甲○○及共同被告戊○○所為仍在其原先殺人合意範圍內，
      並未違背其本意，則被告乙○○縱使不在場，其應共負殺
      人罪責，自為當然。(2)、再死者曾文賢身形高大，其女友
      即證人田宇婕於原審時證稱：曾文賢身高達181公分，體
      重70餘公斤（原審卷一第184頁），及偵查卷附內政部警
      政署刑事警察局之上開「法醫複驗鑑定報告」，依死者之
      骨骸亦推估死者之身高為179.45公分（偵字第4712號卷第
      211頁以下），足證死者曾文賢身形確實高大，不易制服
      。則被告丙○○、甲○○及共同被告戊○○於發現曾文賢
      未遭溺斃情形下，三人在原先殺人合意範圍內，由被告丙○○、甲○○合力壓制曾文賢，戊○○進入廚房拿取水果
      刀一支下手砍殺曾文賢，自為合理推論，焉有可能如被告
      丙○○、甲○○所辯二人於戊○○下手時，均置身事外，
      僅在旁觀看？且戊○○與曾文賢先前並不相識，無任何仇
      恨宿隙可言，又焉有獨自一人忽持刀下手取曾文賢性命之
      可能？被告丙○○、甲○○上開辯解，顯係卸責之詞，自
      不足採，被告丙○○、甲○○與共同被告戊○○間有犯意
      聯絡、行為分擔，亦堪認定。
三、遺棄屍體部分：
  (一)被告乙○○、甲○○對於上開遺棄屍體犯行均坦承不諱，及
    警方依渠二人所述棄屍地點，亦在上開基隆市縣21.8
    公里處尋得死者曾文賢之部分骨骸及被害時所著衣物，已如
    上述。被告乙○○、甲○○此部分自白認與事實相符，可堪
    採信。
  (二)本案係被告乙○○駕車搭載被告甲○○共同外出棄屍，惟曾
    文賢於卡拉ＯＫ店死亡後，係由被告甲○○及共同被告戊○○以店內涼被、黑色塑膠袋加以包裹妥當，並由乙○○與甲○○搬運上乙○○所駕QU-2155號自用小客車之後行李廂，
    迭據被告甲○○及共同被告戊○○供述明確（見更一審卷第
    18 0、181頁）；而甲○○、戊○○為卡拉ＯＫ店內員工，
    自屬渠二人知悉店內物品位置所在，故由甲○○、戊○○二
    人以店內之涼被、黑色塑膠袋包裹曾文賢屍體以為棄屍之準
    備，亦屬合理，則共同被告戊○○就遺棄屍體部分與被告乙○○、甲○○間有犯意聯絡、行為分擔。至被告丙○○雖有
    共同殺害曾文賢，惟其於本院審理時否認有包裹、搬運曾文
    賢屍體，其又確實未與被告乙○○、甲○○共同外出棄屍；
    再參酌被告乙○○於本院前審時證稱：被告丙○○沒有說要
    去棄屍，伊也沒有丙○○找一起去，因為伊與丙○○不熟，
    指揮比較不容易等語（見本院上訴審卷二第95、97頁），被
    告甲○○證稱：乙○○有叫伊一起去棄屍，好像沒有叫丙○○去等語（見本院上訴審卷二第94頁），共同被告戊○○曾
    證稱：丙○○沒有說他要去棄屍等語（見本院上訴審卷二第
    91頁），且查無其他證據足認被告丙○○與被告乙○○、甲○○及共同被告戊○○間有何遺棄屍體之犯意聯絡、行為分
    擔，故認被告丙○○與被告乙○○、甲○○及共同被告戊○○所為遺棄屍體行為無涉。再另一在場之人許維哲雖曾陳稱
    ：剛開始要把屍體放進乙○○車子的行李廂時，因為曾文賢
    屍體比較長不容易放進去，乙○○叫我幫忙抬腳放進後行李
    廂等語（偵字第4712號偵卷第153-154頁92年1月7日警詢筆
    錄、更一審卷第181頁）；及被告甲○○於本院準備程序時
    亦稱：是伊與乙○○一起把曾文賢搬上車的，因為曾文賢很
    高大，許維哲有過來幫忙把曾文賢的腳塞進去後面的行李廂
    等語（見本院卷一第73頁）。衡情許維哲並未參與殺人犯行
    ，且未參與包裹、搬運屍體，只因待在現場尚未離去，於乙○○等人欲出門棄屍時，乙○○見曾文賢屍體因身形過高而
    不易擺放入車內行李廂，忽命許維哲幫忙抬放一下，許維哲
    只得照做，則依其所參與之程度，尚難認已達構成要件行為
    ，併依當時客觀情狀觀之，亦難認許維哲主觀上與乙○○等
    人所為棄屍一事有犯意聯絡可言；充其量許維哲此部分所為
    僅能認係幫助乙○○犯遺棄屍體罪之故意行為而已。綜上說
    明，故亦不認為許維哲與被告乙○○、甲○○及共同被告戊○○間就遺棄屍體部分有共犯關係。
四、其他事實認定之說明及部分證據不採之理由
  (一)被告乙○○於決議殺害死者曾文賢後，有取出疑似安眠藥之
    藥物數顆，由戊○○摻於飲料中予曾文賢飲用之事實，為被
    告乙○○所是認，並據被告丙○○、甲○○及共同被告戊○○供述明確，已如上述。惟被告乙○○係經由何人之手交予
    戊○○，戊○○於92年1月8日偵查及同日偵查中原審法官為
    羈押訊問時均供稱：係丙○○（偵字第254號卷第24頁正面
    、原審聲羈3號卷第5頁），而於92年1月10日警詢、94年11
    月9日本院更一審時則稱：係甲○○（本院更一審卷第199頁
    ），前後所述並不相同；而被告丙○○、甲○○於本案歷次
    訊問時則均未直接供承是否有自乙○○處取得藥物。本院參
    酌被告乙○○於92年1月8日偵查中原審法官為羈押訊問時曾
    陳稱：拿藥給丙○○給曾文賢吃（原審聲羈3號卷第18頁）
    ，即據此認定被告乙○○係先將藥物交予被告丙○○，再由
    丙○○轉交戊○○摻於飲料中予曾文賢飲用，以利控制曾文
    賢。再關於被告乙○○共交付幾顆藥物予丙○○一節，被告
    乙○○及共同被告戊○○自警詢、偵查、原審、本院前審及
    本院審理時每次所供均不甚相同，而本院認此部分事實非曾
    文賢致死亡之直接原因，且本院審理時距離案發已達四年以
    上，就此事實無法再為調查，故不認定上開藥物確實數量，
    惟此並不影響本院對於被告乙○○、丙○○、甲○○等三人
    有為本案殺人犯行之認定。
  (二)再被告丙○○、甲○○與共同被告戊○○受被告乙○○指示
    ，有以電線繞頸、臉盆盛水溺水方式企圖殺害曾文賢，惟曾
    文賢均未死，最後係前頸部受穿刺傷而死亡一節，已如上述
    。惟關於死者曾文賢究遭幾個臉盆悶水？臉盆有無大小之分
    ？及被告丙○○、甲○○與共同被告戊○○係以如何之順序
    動手勒頸？經查：扣案在現場查得之橘色臉盆二個，經本院
    前審勘驗直徑均為48公分、高度均為16公分，大小相同有本
    院上訴審勘驗筆錄及照片在卷可憑（本院上訴字卷一第371
    至374頁），尚難認有所謂大小二個不同水盆存在。而參酌
    本案前階段之繞頸、悶水過程，行為人有被告丙○○、甲○○與共同被告戊○○三人，被告乙○○又在外指揮、催促且
    進進出出，是在作案過程中，有可能丙○○、甲○○、戊○○三人對曾文賢之繞頸、悶水行為，係交互、或個別、或同
    時為之，而難以明顯區分前後；再加諸被告等人於犯案時自
    情緒緊張，案發後又近一個月始陸續到案，每個人對於行為
    時之細節自不可能猶為一致、清楚之記憶；惟本院綜核被告
    丙○○、甲○○及共同被告戊○○等人歷次所供，及參酌證
    人林美吟確有看到曾文賢係頭部置於扣案水盆中躺放於大廳
    地上，故本院認定本案原則係以「先繞頸、後悶水」方式加
    害曾文賢。再就扣案水盆二個如何使用一節，因證人林美吟
    於原審時曾指證：看到死者曾文賢頭部置放於與扣案臉盆相
    同之臉盆，及本院亦認定被告等人確曾以臉盆盛水企圖溺斃
    曾文賢，是本院以為被告三人於殺害曾文賢過中至少有使用
    到扣案水盆中其中一個。至被告丙○○、甲○○、戊○○三
    人對曾文賢所為繞頸行為之先後順序，及悶水時誰人端水、
    誰按水盆、誰按曾文賢頭、誰按曾文賢身體、扣案二個水盆
    如何取出、二個水盆是否都有使用到等各節，渠三人先後所
    供亦不盡相同，而本院認為此部分事實，並非曾文賢致死亡
    之直接原因，及案發迄今已逾四年以上，被告乙○○、丙○○、甲○○於本院審理時又均否認有繞頸、悶水之加害行為
    ，本院就此部分事實無法再為調查；再參酌行為人不只一人
    ，實際情形極有可能是或三人同時、或三人先後、或二人先
    後、交互為之；且水盆部分，亦有可能係於對曾文賢潑水時
    又再取出，或如被告丙○○、甲○○於本院審理時所述係曾
    文賢死後又再取出用以接血所用，就上開事實細節均無法加
    以釐清而區分認定，故不認定渠三人對曾文賢所為繞頸行為
    之先後順序及何人取水盆、何人端水、誰按曾文賢頭部、身
    體、現場到底使用到一個或二個水盆等細節。惟此並不影響
    本院對於被告乙○○、丙○○、甲○○等三人有為本案殺人
    犯行之認定。
  (三)再依卷附通聯紀錄所示，曾文賢之弟曾均安與被告乙○○，
    於9時13分33秒、9時15分44秒、9時41分08秒、10時22分8秒
    間有四通通聯，依被告乙○○稱該時間其在棄屍往返路途中
    。而依通聯紀錄所示，9時13分33秒該通電話之基地台位置
    係位於：基隆市○○○○路28巷2號5樓，9時15分44秒之基
    地台位置係位於：台北縣雙溪鄉○○村○○路90號（偵字第
    4712號卷第60頁），且二通電話僅相隔2分11秒。惟被告乙○○、甲○○自警詢始及偵查、審理時就當日棄屍路線均未
    供稱有行經基隆市暖暖地區，且被告乙○○於原審時即供稱
    ：「當天沒有去過七堵或是暖暖地區，只有去雙溪棄屍」、
    「這通電話有問題，我沒有出現在源遠路，我十五分時在雙
    溪，怎麼可能十三分在暖暖」等語（原審卷五第214頁93年4
    月16日審判筆錄），於本院審理時再稱：「我人就是在雙溪
    ，我沒有到暖暖，也沒有接近那個區域，二個位置隔很遠，
    會不會是發話、受話的資料搞錯了。」等語，及有共同外出
    棄屍之被告甲○○亦稱：「這段時間我都和乙○○在一起，
    我們二人去棄屍的，我們沒有到暖暖就是在瑞芳、雙溪之間
    移動。」等語（以上均見本院卷一第171頁95年7月20日準備
    程序筆錄）。再本院向被告乙○○所使用之0000000000號電
    話所屬之和信電訊股份有限公司函詢，該公司上開二基地台
    座落位置亦相隔甚遠，並無連接關係，有該公司95年5月23
    日和信 (業服)字第09520500437號函暨所附基地台位置圖一
    份在卷可稽（本院卷二第86-88頁）。綜上查證，基隆市暖
    暖地區與台北縣雙溪鄉地區並無相鄰，且實際上相隔甚遠，
    即使是行車狀態亦不可能僅費時2分11秒而跨越，本院因認
    上開9時13分33秒之曾均安與被告乙○○之該通電話通聯，
    依卷附通聯紀錄所示當時被告乙○○之基地台座落位置顯示
    即屬有誤，被告乙○○、甲○○之棄屍路線即為其所述：美
    綺卡拉ＯＫ－水湳－轉向金瓜石山路－九份－一０二號縣道
    21.8公里處之路線。
  (四)本案死者曾文賢係在美綺卡拉ＯＫ店之大廳遭共同被告戊○○持刀砍殺致死，死者曾文賢所受致命傷部位係前頸部，已
    如上述。惟扣案菜刀一把是否為戊○○所持之兇刀？及戊○○究砍殺幾刀？因戊○○均否認有此部分事實，且於本案95
    年11月2日審理時再以證人身分到庭否認有在大廳砍殺曾文
    賢身亡，本院自僅能參酌其他卷證以為認定。本院衡量因被
    告丙○○、甲○○於本院更一審及本院審理時始指稱：戊○○在大廳砍殺曾文賢之事實，是參酌被告丙○○、甲○○於
    本院更一審所述：扣案菜刀一把並非戊○○在大廳砍殺曾文
    賢所使用之兇刀等語（見更一審卷第178頁）；被告甲○○
    於本院96年2月1日提示扣案菜刀時又稱：這不是當天砍曾文
    賢的菜刀，當天的刀我們在清理現場時就丟掉了，因為我是
    該店廚師，我確定這把刀不是戊○○拿的刀，還有另外一把
    刀，才是行凶的刀，是我在切菜、冷凍肉用的，是比較大支
    前面比較尖，扣案的菜刀是警察從廚房拿出來的等語（見本
    院卷二第136頁背面、137頁）；及被告丙○○於本院96年2
    月1日所證：在大廳砍曾文賢，戊○○拿的是廚房的水果刀
    ，刀身大約二十公分，刀柄我沒看清楚，刀前面是尖的、後
    面是寬的等語（見本院卷二第121頁背面）；並有被告丙○○於庭訊當日所庭繪之刀果刀圖樣一紙（見本院卷二第143
    頁），故扣案菜刀一把並非戊○○所持用以殺害曾文賢之兇
    刀。又關於戊○○究砍殺曾文賢前頸位幾刀使曾文賢身亡部
    分，因死者曾文賢僅尋得部分骨骸，戊○○又均否認有此事
    實，及在場之被告甲○○稱：我站的位置沒看到戊○○怎麼
    砍的等語（見本院卷二第136頁），本院自難再加以調查，
    惟參酌本院委請法醫研究所鑑定結果認曾文賢至少受有一刀
    傷害，並參酌當時有在場之被告丙○○於本院審理時所稱：
    我是有看到戊○○在大廳砍死者的脖子二刀（見本院卷二第
    29 頁），．．．我有看到戊○○砍曾文賢，我正好站在他
    們前方，戊○○站在曾文賢的右後側方，他們二人算是同向
    ，戊○○左手從後面抓住曾文賢的左後衣領，右手持刀從曾
    文賢的前方砍下去（見本院卷二第136頁）等語，本院因認
    戊○○乃砍殺曾文賢前頸部位二刀以致曾文賢受有前頸部穿
    刺傷而死亡。
  (五)本案係因被告乙○○與死者曾文賢之債務糾紛，於案發時之
    91年12月10日清晨五時多，被告乙○○先授意共犯多人將曾
    文賢強押至其經營之上址美綺卡拉ＯＫ店內拘禁並予毆打，
    後於上午6時12分許，被告乙○○命曾文賢打電話回家籌錢
    ，近七時左右，因曾文賢家人無付款之意，使被告乙○○甚
    為不滿，其又見曾文賢傷重，故起殺機而命在場之被告丙○○、甲○○及已確定之共同被告戊○○先餵食藥物控制曾文
    賢，再以繞頸、悶水方式企圖殺害曾文賢，被告乙○○則在
    問外把風並不時進出指揮，嗣被告乙○○等人以為曾文賢已
    死，故被告乙○○於7時11分左右先暫時返家，而於被告乙○○甫離去之際，為房東林美吟看窗看到曾文賢躺放於大廳
    地皮上，被告甲○○再電聯被告乙○○立即折返回卡拉ＯＫ
    店內，於7時30分左右，被告乙○○、甲○○同往案撫林美
    吟，於7時45左右，被告乙○○始再離去並交待在場之人待
    其回來準備棄屍，而於被告乙○○離去後，後被告丙○○、
    甲○○、戊○○發覺曾文賢尚未死亡，基於原先與被告乙○○殺人之合意，渠三人始再度動手由戊○○持刀殺害曾文賢
    ，待確認曾文賢確實死亡後，被告甲○○再於上午8時3分左
    右打電話告知被告乙○○，被告乙○○指示立即包裹屍體準
    備棄屍，於8時35分許，被告乙○○返回店內後，即與被告
    甲○○共同外出棄屍，約於9時15分左右到棄屍現場等事實
    ，已經本院綜核全案卷證推認如上。至被告丙○○於94年
    11月9日本院更一審以證人身分作證稱：乙○○沒有提議殺
    人，因為曾文賢欠他錢，想把事情推給他，沒有用電線及臉
    盆遮臉方式加害曾文賢，人是被戊○○在大廳砍死的，乙○○不在場，警詢、偵查講的都不實在云云（見更一審卷第18
    7-190頁），於本院95年11月2日審理時再以證人身分作證稱
    ：被害人曾文賢在大廳時要跑，我拉他有打鬥他就昏倒，戊○○就拿水潑他還有打他的臉，他們二人就爭吵，戊○○就
    把音響打開並跑到廚房拿刀，那時我因為被刑求所以才會講
    臉盆、電線悶浸而殺害，這不是事實，更一審說的才是事實
    ，是戊○○之前拜訪我們不要講這部分，不要讓他判那麼重
    ，我有跟他說若我也被判很重我就會跟法官說實話。被害人
    當場有說如果他出去就會叫人來找戊○○，所以戊○○才會
    拿菜刀砍他。戊○○與被害人爭執時，乙○○不在場，當時
    我要咬死乙○○，我又被刑求，我就把事情都推給乙○○云
    云（見本院卷二第121頁正面、背面、第122頁正面、背面）
    。被告甲○○於94年11月9日本院更一審以證人身分作證
    稱：乙○○沒有說要作掉曾文賢，曾文賢是戊○○用刀砍死
    的，是我八點過後打電話給乙○○才砍的，戊○○沒有用電
    線、浸水方式加害死者，警詢筆錄都是警察叫我這樣講的，
    我有打電話給乙○○，乙○○沒有在電話說要如何處理曾文
    賢，因為曾文賢和戊○○起爭執，戊○○才用刀砍他，我和
    丙○○還去把刀搶下來，乙○○回來以後看到才說怎麼會變
    成這樣，要我們把屍體移開云云（見更一審卷第195-198頁
    ）；於本院95年11月2日審理時又證稱：乙○○在早上快8時
    40分才回到店裡，他回來後先打我一巴掌問我為何會這樣，
    警詢、偵查因為被刑求，警察說他們要辦乙○○，叫我們一
    定要講乙○○，與乙○○沒有結怨，是警察打我受不了才講
    的，警察要我和戊○○串供，要我照戊○○的筆錄講云云（
    見本院卷二第123頁正面、背面、第124頁正面）。已確定
    之共同被告戊○○於94年2月23日本院上訴審時以證人身分
    作證稱：不知道曾文賢有吃安眠藥，我在後面洗碗，是聽丙○○來跟甲○○講才知道曾文賢死亡，我有跟曾文賢搶刀，
    但我沒有砍他云云（見本院上訴審卷二第89頁、91頁）；於
    更一審時證稱：我沒有在大廳砍曾文賢，只有在包廂內砍曾
    文賢一次而已，大廳的血是打得云云（見更一審卷第200、
    201頁）；於本院95年11月2日審理時又證稱：不知道安眠藥
    是誰拿給我的，曾文賢最後是被我用水悶死的，我打、砍曾
    文賢都是在包廂之事，有在包廂砍曾文賢二刀，一刀是後頸
    部，一刀是手背，我拿刀砍曾文賢時，沒有人在場，後來在
    大廳又用棍子打曾文賢，大廳的血都是伊和甲○○用棍子打
    曾文賢的，是乙○○或甲○○叫我把曾文賢弄死的，時間久
    了我不記得云云（見本院卷二第27頁正面、背面、第28頁正
    面、背面）。被告乙○○於本院上訴審時證稱：我回去的
    時候被害人已經死了，就跟甲○○說先把屍體包起來，我就
    繞去屋後跟房東講話，曾文賢應該是被打死的，屍體是我與
    甲○○一起包的云云（見本院上訴審卷二第95、96頁）。上
    開被告乙○○、甲○○、丙○○及已確定之共同被告戊○○
    證言，均與卷證不符且均非事實，自不足為被告乙○○、甲○○、丙○○等人有利之認定。
五、綜上所述，被告乙○○、甲○○、丙○○所為上開殺人犯行
    ，及被告乙○○、甲○○所為棄屍犯行，事證均明確，足堪
    認定，均應依法論科。
六、論罪理由：
　　核被告乙○○、丙○○、甲○○所為，均係共犯刑法第271
　  條第1項之殺人罪，及被告乙○○、甲○○另犯刑法第247條
    第1項之遺棄屍體罪。被告乙○○、丙○○、甲○○與已確
    定之共同被告戊○○四人間就殺人部分，及被告乙○○、甲○○與已確定之共同被告戊○○間，就遺棄屍體罪部分，均
    各有犯意之聯絡及行為之分擔，應分別論以共同正犯。再關
　　於殺人部分，雖被告乙○○於後階段被告丙○○、甲○○及
  　共同被告戊○○下手持刀砍殺曾文賢時並不在場，惟本案係
    被告乙○○提議殺人，其並提供疑似安眠藥物，命戊○○餵
    食死者曾文賢，控制曾文賢，於前階段之勒頸、悶水過程中
    ，被告乙○○亦在場把風及指揮，已如上述，雖未全程參與
    ，仍認其與被告丙○○、甲○○及已確定之共同被告戊○○
    間有行為分擔，併此說明。又查被告乙○○、甲○○行為後
    ，刑法已94年2月2日修正公布，自95年7月1日施行，修正後
    之刑法刪除第55條關於牽連犯之規定，本件被告乙○○、甲○○所犯殺人、遺棄屍體二罪，若認具有牽連犯之關係，依
    修正前即行為時刑法第55條規定，應從一重之罪處斷；而修
    正後之刑法既已刪除牽連犯之規定，則依裁判時之修正後刑
    法規定，被告二人所犯各罪應依數罪併罰之規定分論併罰。
    茲比較新舊法之規定，關於牽連犯之問題，依修正後之規定
    並非較有利於被告，依刑法第2條第1項前段之規定，應適用
    行為時之法律，即適用修正前刑法第55條牽連犯之規定，從
    其一重罪處斷。是被告乙○○、甲○○於殺害死者曾文賢後
    ，為湮滅其所犯殺人罪證，而立即棄屍，依修正前刑法第55
    條規定，認其所為殺人、遺棄屍體二罪間有方法、結果之牽
    連關係（最高法院27年度台上字第2826號判例參照），為裁
    判上一罪，應從較重之殺人罪處斷。又被告甲○○前因違反
    毒品危害防制條例案件，經原審法院判處有期徒刑6月確定
    ，於91年1月18日執行完畢，有本院被告全國前案紀錄表附
    卷可憑，其於有期徒刑執行完畢五年以內，再犯本件有期徒
    刑以上之罪，為累犯，除所犯殺人罪之法定刑死刑、無期徒
    刑部分不得加重外，應依修正前刑法第47條規定加重其刑（
    不論依修正前之刑法第47條，或修正後之刑法第47條第1項
    之規定，被告甲○○於本案之犯罪均構成累犯，對被告而言
    並無有利或不利之情形，故不生新舊法比較之問題，仍應適
    用行為時即修正前之刑法第47條關於累犯之規定）。
七、撤銷改判及科刑理由：
    原審以被告乙○○、丙○○、甲○○三人之殺人犯行罪證明
    ，論罪科刑，固非無見。惟查：原審疏未詳查，認已確定之
    共同被告許維哲為本案殺人及遺棄屍體罪之共同正犯，及被
    告丙○○有與被告乙○○、甲○○共犯遺棄屍體罪，即有未
    合；再原審疏未詳加比對卷附被告乙○○使用行動電話之通
    聯紀錄，對於死者曾文賢之被害過程、死亡時間均有所誤認
    ，亦有未洽；及被告甲○○所犯殺人罪，其法定刑死刑、無
    期徒刑之部分，不得加重其刑，原審仍為加重其刑之諭知，
    亦有未當。被告乙○○、丙○○、甲○○三人上訴否認有殺
    人犯行，固均無理由，惟原審判決既有上開可議之處，即應
    由本院將原判決關於被告乙○○、丙○○、甲○○三人殺人
    部分撤銷改判。爰審酌被告乙○○曾有殺人前科，於案發時
    尚在假釋期間內（詳如事實欄所述），猶不知悔改自新向上
    ，僅因與死者有25萬元債務糾紛，竟起意殺害，再犯本案殺
    人重罪，其目無法紀，視他人生命為螻蟻，可見一斑，而被
    告丙○○、甲○○與死者並無宿隙仇恨，竟任意聽命乙○○
    共同下手殺人，且過程中反覆以殘忍手段加害直至死者死於
    非命為止，頗具惡性，被告乙○○、甲○○犯後又將死者棄
    屍，任其屍身曝於荒野，於一個月後尋獲時已遭不明動物啃
    噬破壞嚴重，至為可惡，且死者曾文賢遇害時年僅26歲（曾
    文賢為65年10月6日出生），其父母家人並俱健在，突遭此
    打擊，哀痛逾恆，所為實屬非是，惟本院念及被告丙○○、
    甲○○並非本案主謀，犯後且曾坦承犯行，非全然無悔改之
    意，及被告乙○○均未坦白認錯，且一再飾詞狡辯，態度不
    佳等一切情狀，分別量處如主文第二、三、四項所示之刑。
    再就被告乙○○所犯之殺人罪部分，雖原審判處刑法第271
    條第1項之最重法定刑即死刑，且本院亦認其在前案殺人假
    釋期間又再犯本件殺人罪，頗具惡性，惟本院思及現代刑事
    政策之目的乃以教化為最主要目的，「報復」、「報應」、
    「殺人償命」等觀念則非量刑時之最主要考量，再念及被告
    乙○○惡性雖甚重大，惟綜核全案情節，其並非預謀殺人，
    係因曾文賢未償還債務在先，當日見曾文賢家人又無付款償
    債之意，始被激怒，而起殺機，並非無由犯案，及本院認定
    其於戊○○下手時並不在現場，情節已較原審為輕，併慮及
    其犯案時亦年僅27歲，其經教化，亦非無幡然悔改，重新作
    人之日，故認原審就被告乙○○所犯殺人罪量處最重法定刑
    死刑，尚嫌過重，就被告乙○○部分改判無期徒刑，以期經
    長期教化後，被告乙○○能徹底悔悟，改過自新。再被告乙○○宣告無期徒刑，無論依修正前或修正後刑法第37條第1
    項之規定均應一併宣告褫奪公權終身，而關於褫奪公權資格
    之內容，刑法第36條有修正，雖修正後刑法第36條對被告乙○○較為有利，惟因不能割裂適用法律，本院綜合比較結果
    ，仍認本案就牽連犯及褫奪公權規定均應一體適用修正前刑
    法總則規定，是依修正前第37條第1項規定對被告乙○○宣
    告褫奪公權終身。扣案之被告乙○○所有橘色水盆2個，雖
    為本案佐證，惟不認係直接供被告等人犯殺人罪所用之物，
    故不宣告沒收。扣案菜刀一把亦非被告等人犯本罪所用之兇
    器，已如前述，故亦不宣告沒收。再被告等人於行兇時所用
    之電線、水果刀，並未扣案，且已經被告等人丟棄，認亦已
    滅失，故不宣告沒收，併此敘明。
據上論斷，依刑事訴訟法第369條第1項前段、第364條、第299
條第1項前段，刑法第2條第1項前段、第28條、第271條第1項、
第247條第1項、第37條第1項，修正前刑法第55條、第47條，判
決如主文。
本案經檢察官陳玉珍到庭執行職務。
中　　華　　民　　國　　96　　年　　2　　月　　15　　日
　　　　　　　　　刑事第十七庭  審判長法　官  趙功恆
　　　　　　　　　　　　　　　　　    法　官  高明哲
　　　　　　　 　 　　　　　　　　　　法　官  孫惠琳
以上正本證明與原本無異。
如不服本判決，應於收受送達後十日內向本院提出上訴書狀，其
未敘述上訴之理由者並得於提起上訴後十日內向本院補提理由書
（均須按他造當事人之人數附繕本）。
                                      書記官  魏汝萍
中　　華　　民　　國　　96　　年　　2　　月　　15　　日
附錄：本案論罪科刑法條全文
刑法第271條第1項
殺人者，處死刑、無期徒刑或 10 年以上有期徒刑。
刑法第247條第1項
損壞、遺棄、污辱或盜取屍體者，處 6 月以上 5 年以下有期徒
刑。
